ACORDAO-COMPLETO-2454375

ACÓRDÃO 864/2021 ATA 12/2021 - PLENÁRIO

VISTOS, relatados e discutidos estes autos da Representação formulada pela Medicar Emergências Médicas Ltda. - Medicar contra o Pregão Eletrônico - PE 42/2018-RP, promovido pela Secretaria de Saúde Pública do Estado do Rio Grande do Norte - Sesap/RN, com o objetivo de contratar pessoa jurídica para prestação de serviços especializados, de natureza contínua, de apoio operacional e administrativo ao Serviço de Atendimento Móvel de Urgência - SAMU 192/RN, mediante Sistema de Registro de Preços - SRP. 
ACORDAM os Ministros do Tribunal de Contas da União, reunidos em Sessão do Plenário, ante as razões expostas pelo Relator, em:
9.1. com fundamento nos arts. 235 e 237, inciso VII, do Regimento Interno/TCU c/c o art. 113, § 1º, da Lei 8.666/1993, conhecer da presente Representação, para, no mérito, considerá-la parcialmente procedente;
9.2. considerar prejudicado o pedido de suspensão cautelar do Pregão Eletrônico 42/2018-RP formulado pela empresa Medicar Emergências Médicas Ltda., por perda de objeto, uma vez que a então Secretaria de Estado da Administração e dos Recursos Humanos do Rio Grande do Norte - Searh/RN, no exercício do poder de autotutela, suspendeu o aludido certame e, posteriormente, o cancelou;
9.3. considerar revéis, para todos os efeitos, os Srs. Pedro de Oliveira Cavalcanti Filho e Sidney Domingos Ferreira de Souza e Santos, nos termos do art. 12, § 3º, da Lei 8.443/1992; 
9.4. acolher as razões de justificativa dos Srs. Sterverson Aquino Medeiros e Francisco Fernandes de Brito, bem como da Sra. Aliene Carneiro Cruz Sobrinha;
9.5. rejeitar parcialmente as justificativas do Sr. Milton Nunes de Medeiros Júnior e não acolher a defesa apresentada pela Sra. Diandra Rodrigues da Silva Martins, sem, contudo, aplicar-lhes a penalidade de multa prevista no art. 58, inciso II, da Lei 8.443/1992;
9.6. acolher as manifestações das empresas JMT - Serviços de Locação de Mão de Obra Ltda. e Qualyserv - Terceirização de Serviços Eireli apresentadas em sede de oitiva;  
9.7. encaminhar cópia deste Acórdão à representante, à Secretaria de Saúde Pública do Estado do Rio Grande do Norte - Sesap/RN e à Secretaria de Estado da Administração do Rio Grande do Norte - Sead/RN, bem como às empresas JMT - Serviços de Locação de Mão de Obra Ltda. e Qualyserv - Terceirização de Serviços Eireli. 
9.8. arquivar estes autos.

Representação em que se noticiam possíveis irregularidades no edital de pregão eletrônico, cujo objeto é a contratação de pessoa jurídica para prestação de serviços especializados, de natureza contínua, de apoio operacional e administrativo ao Serviço de Atendimento Móvel de Urgência SAMU. Análise das audiências e oitivas.

Secretaria Estado de Saúde Pública do Rio Grande do Norte - Sesap/RN e Secretaria de Estado da Administração do Rio Grande do Norte - Sead/RN.

3. Representante: Medicar Emergências Médicas Ltda. (68.322.411/0001-37).

13.1. Ministros presentes: Ana Arraes (Presidente), Walton Alencar Rodrigues, Benjamin Zymler, Augusto Nardes, Aroldo Cedraz, Raimundo Carreiro, Bruno Dantas, Vital do Rêgo e Jorge Oliveira.
13.2. Ministros-Substitutos presentes: Marcos Bemquerer Costa (Relator) e André Luís de Carvalho.

MARCOS BEMQUERER

Cuidam os autos da Representação formulada pela Medicar Emergências Médicas Ltda.  - Medicar contra o Pregão Eletrônico PE 072/2018-RP, também denominado de PE 42/2018-RP (peça 1, p. 170-242) , promovido pela Secretaria de Saúde Pública do Estado do Rio Grande do Norte - Sesap/RN, cujo objeto é a contratação de pessoa jurídica para prestação de serviços especializados, de natureza contínua, de apoio operacional e administrativo ao Serviço de Atendimento Móvel de Urgência - SAMU 192/RN, mediante Sistema de Registro de Preços (peça 1, p. 1-40) .
2.	A representante alega que os termos do Edital do Pregão Eletrônico 42/2018-RP apresentam inconsistências que limitam o número de participantes no certame, impondo restrição ao seu caráter competitivo, e contêm omissões que impedem a elaboração de propostas comerciais.
3.	Ao final, a representante requer ao Tribunal a adoção de medida cautelar, nos termos do art. 276 do Regimento Interno/TCU, visando à suspensão do certame e, no mérito, o acolhimento dos fundamentos apresentados para determinar ao órgão licitante a readequação do instrumento convocatório, com nova publicação do edital e devolução de prazo para elaboração de propostas (peça 1, p. 39 e 40) .
4.	Transcrevo, a seguir e com os ajustes de forma necessários, excerto da instrução da peça 77, em que consta o histórico do processo, o exame das razões de justificativa dos responsáveis e das respostas das oitivas encaminhadas pelas empresas: 
HISTÓRICO
2. A instrução inicial (peça 6) , realizada em 12/11/2018, na então Secex/RN, propôs o conhecimento da representação; o indeferimento da cautelar pleiteada e a realização de diligência à Sesap/RN para que se pronunciasse acerca de treze apontamentos, proposta acatada pelo secretário da unidade técnica (peça 7) , tendo a diligência sido realizada por delegação de competência do Relator.
3. A instrução de peça 28 analisou as informações apresentadas pela Sesap/RN (peças 12, 16 e 18) e entendeu que a suspensão do PE 42/2018-RP, publicado no DOE/RN de 1º/1/2019 (peça 19) , e a determinação de cancelamento feita no Acórdão 3069/2019-TCU-Plenário - item 9.3.1, rel. Min. Subst. Marcos Bemquerer Costa, Sessão de 10/12/2019, conduziram à perda do objeto da cautelar, nos termos da Portaria 12/2016-Segecex, mas não da representação em si, tendo continuado o exame de mérito do processo, com o objetivo de evitar a repetição de procedimento licitatório com as mesmas irregularidades/vícios verificados (com fundamento no Acórdão 743/2014-TCU-Plenário, rel. Min. Subst. Augusto Sherman Cavalcanti) , pois houve todo o acionamento da máquina administrativa em prol desta ação, o que contabilizou custos.
4. As análises realizadas identificaram que gestores do Governo (...) de 2015-2018, ao montarem o PE 42/2018-RP com as irregularidades destacadas ao longo da instrução de peça 28, permitiram o favorecimento/direcionamento da licitação para a empresa JMT - Serviços de Locação de Mão de Obra Ltda. (CNPJ 07.442.731/0001-36) , detentora do Contrato 2/2013 (vigência 11/1/2013 a 11/1/2019) , e pretendia deixar a deflagração da abertura do PE 42/2018-RP para o Governo seguinte (...) , ao que a responsabilidade pelos atos recairia sobre os responsáveis da nova gestão (tentativa de transferir a responsabilidade dos seus atos) . 
5. A instrução de peça 28 concluiu por propor conhecer a representação, indeferir o pedido de medida cautelar, por perda de objeto, e ainda propôs a  realização de audiência dos que praticaram atos no PE 42/2018-RP, nas gestões dos Secretários Estaduais de Saúde do RN, Sr. Pedro de Oliveira Cavalcanti Filho e Sr. Sidney Domingos Ferreira de Souza e Santos, o Sr. Milton Nunes de Medeiros Júnior, nomeado Coordenador do SAMU 192/RN e funcionário da empresa JMT; Diandra Rodrigues da Silva Martins, responsável pela pesquisa mercadológica; Steverson Aquino Medeiros e Aliene Carneiro Cruz Sobrinha, membros da CPL e responsáveis pelo Edital, Sr. Francisco Fernandes de Brito, Pregoeiro da Searh/RN pela omissão ao ter conhecimento que o termo de referência e o edital do Pregão Eletrônico 42/2018-RP, assinado por ele, contendo cláusulas desnecessárias ou inadequadas, que restringem o caráter competitivo do certame, bem como a oitiva das empresas JMT e Qualyserv, para os fins do art. 46 da Lei 8.443/1992. 
6. Em 8/2/2020, a unidade técnica ratificou a proposta do auditor (peça 29) e o Relator Min. Subst. Marcos Bemquerer Costa, em despacho (peça 30) , de 18/2/2020, manifestou concordância com as audiências e oitivas propostas na peça 28, e não se pronunciou a respeito da cautelar.
EXAME TÉCNICO
7. Em obediência ao despacho do Ministro-Relator (peça 30) , o Serviço de Comunicação do TCU emitiu os ofícios de audiências e de oitivas (Quadro 1) :
Quadro 1 - Registro dos Ofícios de Audiência e Oitiva, Ciência e Respostas
	OFÍCIO (peça) 
	DATA
	RESPONSÁVEL
	AR
	DATA
	RESPOSTAS
 (peça) 
	DATA

	13326
 (60) 
	3/4/2020
	Aliene Carneiro Cruz Sobrinha (Audiência) 
	61
	17/4/2020
	64
	20/5/2020

	27213
 (68) 
	4/6/2020
	Diandra Rodrigues da Silva Martins (Audiência) 
	-
	-
	69
	18/6/2020

	5160
 (34) 
	19/2/2020
	Francisco Fernandes de Brito (Audiência) 
	43
	27/2/2020
	48
	17/3/2020

	17970
 (62) 
	27/4/2020
	Milton Nunes de Medeiros Júnior Nunes de Medeiros Junior (Audiência) 
	63
	5/5/2020
	66
	18/5/2020

	5162
 (36) 
	19/2/2020
	Pedro de Oliveira Cavalcanti Filho (Audiência) 
	55
	28/2/2020
	-
	-

	5163
 (38) 
	19/2/2020
	Sidney Domingos Ferreira de Souza e Santos (Audiência) 
	58
	3/3/2020
	-
	-

	5164
 (39) 
	19/2/2020
	Steverson Aquino Medeiros (Audiência) 
	59
	27/2/2020
	41
	5/3/2020

	5165
 (40) 
	19/2/2020
	JMT - Serviços de Locação de Mão de Obra Ltda. (Oitiva) 
	56
	27/2/2020
	45, 46 e 47
	16/3/2020

	5166
 (37) 
	19/2/2020
	QUALYSERV - Terceirização de Serviços Eireli (Oitiva) 
	57
	27/2/2020
	49 e 50
	16/3/2020

Fonte: elaboração própria de acordo com as peças do processo e despacho de peça 70
*AR: Aviso de Recebimento
8. Parte dos responsáveis tomaram ciência dos aludidos ofícios, conforme os Avisos de Recebimento - ARs/Correios elencados no Quadro 2 adiante, endereços conferidos com os CPFs, e não apresentaram razões de justificativa quanto às irregularidades verificadas, e como transcorreu o prazo regimental fixado, entende-se que deverão ser considerados revéis, dando-se prosseguimento ao processo, de acordo com o art. 12, § 3º, da Lei 8.443/1992.	
Quadro 2 - Responsáveis Revéis Audiência e AR/Correios
	OFÍCIO
	DATA
	PEÇA
	RESPONSÁVEL
	AR
 (peça) 
	DATA

	5162
	19/2/2020
	36
	Pedro de Oliveira Cavalcanti Filho (Audiência) 
	55
	28/2/2020

	5163
	19/2/2020
	38
	Sidney Domingos Ferreira de Souza e Santos (Audiência) - recebido pela genitora do responsável
	58
	3/3/2020

	Fonte: elaboração própria de acordo com as peças do processo, 2020
9. Os demais responsáveis tomaram ciência dos aludidos ofícios de audiência/oitiva, apresentaram suas razões de justificativa/manifestação, de acordo com os documentos do Quadro 1. Para um melhor entendimento, serão apresentados os responsáveis, suas condutas, critérios, razões de justificativa, [respectivas] análises (...) com a manifestação técnica quanto à aceitação ou não dos argumentos e a fundamentação legal do encaminhamento.
Responsável  (C) : Sr. Milton Nunes de Medeiros Júnior, CPF XXX.078.414-XX, Subcoordenador do SAMU, período 13/9/2017 a 29/5/2018, Coordenador do SAMU 192/RN, período de 30/5/2018 a 8/1/2019, e, concomitantemente, empregado da empresa JMT - Serviços de Locação de Mão de Obra Ltda. (CNPJ 07.442.731/0001-36) , período 1º/7/2016 a 2/6/2018. 
Conduta (C) : 
Pela emissão do Termo de Referência do Pregão Eletrônico 42/2018-RP com as seguintes irregularidades:
a) classificação indevida do certame como Ata de Registro de Preços, sem configuração de alguma das situações previstas nos incisos I a IV do art. 3º do Decreto 7.892/2013, e em contrariedade aos Acórdãos do TCU, ambos do Plenário, 1.604/2017, rel. Min. Vital do Rêgo e 3.092/2014, rel. Min. Bruno Dantas;
b) falta de projeto básico que contemplasse os 165 municípios, contrariando o art. 7º, I e §2º, II, §4º, da Lei 8.666/1993, sem registro autorizativo da Comissão Bipartite (art. 14-A da Lei 8.080/1990) para a realização das pactuações/negociações entre a Sesap/RN (SAMU 192/RN) e os 165 municípios e sem observar o que estabelece o Mapa da Saúde instituído pelo Decreto 7.508/2011; 
c) inobservância ao princípio constitucional da isonomia, aos princípios da legalidade, da impessoalidade, da moralidade, da igualdade e da probidade administrativa, contrariando o art. 3º, §1º, inciso I, da Lei 8.666/1993, classificados também como atos de improbidade administrativa na tentativa de frustrar procedimento licitatório, contrariando a Lei 8.429/1992, art. 10, inciso VIII, e 11, inciso I, baseado em pesquisa mercadológica manipulada, propositalmente, com preços apresentados pelas empresas JMT (por meio do Sr. José Messias Souza Júnior - CPF XXX.180.074-XX, Gerente Comercial) e da Qualyserv (sócio Sr. José Messias Souza Júnior - CPF XXX.180.074-XX, desde 25/4/2013, com 50% do Capital Social) , o que contraria o art. 15, inciso V e §1º, o art. 26, parágrafo único, inciso III, e o art. 43, inciso IV, todos da Lei 8.666/1993 e o art. 3º, inciso III, da Lei 10.520/2002, além do Acórdão 3026/2010-TCU-Plenário, rel. Min. Raimundo Carreiro, impossibilitando a seleção da proposta mais vantajosa para a administração, art. 3º da Lei 8.666/1993;
d) vícios/beneficiamento/direcionamento e preferência do processo licitatório à empresa JMT - Serviços de Locação de Mão de Obra Ltda. (CNPJ 07.442.731/0001-36) , como os itens 7.2 da QUALIFICAÇÃO TÉCNICA e 7.3 da QUALIFICAÇÃO ECONÔMICO-FINANCEIRA, contrariando o art. 30, incisos I e II § 1º, inciso I, §5º e o art. 31 da Lei 8.666/1993, comprometendo a competitividade do certame prevista no art. 3º da Lei 8.666/1993, uma vez que foi, concomitantemente, empregado da JMT como Operador de Frota e Gerente de Operações de Transportes, período de 1º/7/2016 a 2/6/2018. 
 (...) 
Razões de Justificativa (peça 65, p. 1-17) : tempestivamente em 21/5/2020: 
10. O Sr. Milton Nunes de Medeiros Júnior, por meio de seu advogado, e em prol de sua defesa, registra nos parágrafos de 1 a 13 uma síntese das condutas imputadas a ele; a partir do parágrafo 14 apresenta sua defesa alegando nos itens 14 a 20 que a responsabilidade pelo Registro de Preços 42/2018-RP foi inicialmente da Sesap/RN e depois remetida à Secretaria de Estado da Administração. Conforme estabelece o Decreto Estadual 21.008/2009, alega que o processo teve aprovação de assessores jurídicos. Diz que a elaboração do Termo de Referência remete às datas de 13/9/2017 a 23/03/2018, sendo que o defendente foi nomeado em 30/05/2018 como Coordenador; que a Sesap/RN, por intermédio do então Coordenador, Sr. Caio de Souza Santos, elaborou o documento intitulado 'CONSIDERAÇÕES ACERCA DA ADOÇÃO DO SISTEMA DE REGISTRO DE PREÇOS E ANÁLISE DO PARECER DO TCE/RN SOBRE SUA PERMISSIBILIDADE NA UTILIZAÇÃO PELO SAMU 192/RN'. 
11. Alega nos itens 21 e 24 de sua defesa que assumiu a função em maio de 2018, não podendo ser responsabilizado pela ausência de projeto básico e de escolha de modalidade licitatória de processo administrativo que teve início em setembro de 2017, já com Termo de Referência elaborado e aprovado pelos órgãos de controle e respectivas assessorias jurídicas. Informa que o Samu 192/RN é distinto do Samu/Natal, pois no âmbito da Sesap/RN existia a necessidade de expansão. Registra nos itens 23 e 24 que o contrato com a JMT já estava vencido, com seis anos de execução da empresa prestadora, já existia Termo de Referência e Edital, e que a atuação do defendente se cingiu à adoção dos atos de diligência para a concretização e finalização do certame, em vistas à manutenção da continuidade da prestação do serviço público essencial, o que afastaria a sua responsabilidade jurídica sobre eventual irregularidade na escolha da modalidade da Licitação.
12. Quanto aos vícios/beneficiamentos/direcionamento à JMT, o responsável alega que na análise do TC Processo 007.712/2019-7, conforme instrução do auditor constante da peça 31, no item 49, b, Quadro 2, a alteração do item 9.20.1 do Edital passou a adotar a redação de previsão dos atestados de capacidade técnica com 3 anos, em referência ao Decreto Estadual 26.881/2017, com a conclusão: 'Análise TCU: o item foi retificado adequadamente'. Da mesma forma, a tratativa a respeito da 'vistoria técnica' foi objeto do item 49, c, Quadro 3, tendo a análise do TCU confirmado que o item foi retificado adequadamente. 
13. O responsável alega nos itens 29 a 33 que a exigência de patrimônio líquido de 10% (dez por cento) possui amparo legal, sendo recomendada para o caso, considerando o elevado valor da contratação. Apontou a Lei 8.666/1993 e a jurisprudência do TCU - Acórdão 1214/2013-TCU-Plenário, Relator Ministro Aroldo Cedraz (TC Processo 006.156/2011-8) . 
14. Quanto à inobservância do princípio constitucional da isonomia e dos princípios da legalidade, da impessoalidade, da moralidade, da igualdade e da probidade administrativa, alega nos itens 34 a 45 que a pesquisa mercadológica é de responsabilidade da servidora Sra. Diandra Rodrigues da Silva Martins, chefe do grupo Auxiliar, não tendo o defendente qualquer influência sobre a realização do ato, restringindo-se a sua atuação a determinar a promoção da pesquisa.
15. Revela que a alegação de que duas das quatro empresas que participaram da pesquisa poderiam ter ligação entre si, o que seria indício de manipulação, não revela ilegalidade ou vício insanável, na medida em que as propostas das duas empresas mencionadas, por estarem eventualmente conectadas, poderiam ser consideradas como única proposta, de um grupo econômico, de tal forma que restariam válidas três propostas, mantendo a regularidade do ato. 
16. Esclarece que foi nomeado Subcoordenador da Suseg entre 13/9/2017 a 29/5/2018 e Coordenador do Samu 192/RN, período de 30/5/2018 a 8/1/2019, tendo sido empregado da empresa JMT no período de 1º/7/2016 a 2/6/2018; que as atividades na seara pública jamais tiveram contato ou conexão com o exercício de atividade regida pela CLT, o que não seria vedado ou considerado ilícito. Informa que ao ser nomeado em 30/5/2018 para a função de Coordenação do SAMU/RN comunicou imediatamente à empresa, e pediu seu desligamento de forma urgente, o que aconteceu em 48 horas. 
17. Pede para se atentar para o aspecto temporal investigado nos presentes autos, ao mérito da análise e a função desenvolvida pelo acusado para fins de se apreender que o que se investiga é um Contrato Sesap/RN para os serviços do Samu 192/RN, com análise para os atos do ex-servidor na função de Coordenador Geral do Samu, cargo que ocupou de forma livre e independente, em pleno exercício de direito e cidadania, sem possuir, nessa ocasião, nenhum outro vínculo público ou privado, de natureza remunerada ou gratuita. 
Análise 
18. As razões de justificativa apresentadas pelo Sr. Milton Nunes de Medeiros Júnior não merecem prosperar, pois ele tenta transferir sua responsabilidade para a Sesap/RN e depois para a Secretaria de Administração, no entanto, esquece ele que tanto na função de Subcoordenador da Suseg como na de Coordenador do Samu 192/RN, era ele quem representava a Sesap/RN, sendo, inclusive, o responsável por gerar o Termo de Referência, e nele opinar pela escolha do melhor tipo de licitação. Portanto, a responsabilidade da escolha pelo tipo de modalidade (SRP) deveria ser dele ou pelo menos ter o seu aval. 
19. A argumentação do Sr. Milton Nunes de Medeiros Júnior de que recebeu o PE 42/2018 já em andamento igualmente não deve prosperar, pois sempre que se recebe uma tarefa incompleta, que passa para a responsabilidade de outrem, há a obrigação de rever as etapas já passadas, avalizá-las ou consertá-las se for o caso, sob o risco de se enveredar por caminhos tortuosos e, com isso, arcar com as consequências das ações ou omissões. Foi assim o que ocorreu com o Sr. Milton Nunes de Medeiros Júnior, porquanto deu continuidade a uma licitação que já tinha um Termo de Referência (TR) , licitação essa que foi abandonada e o responsável gerou um novo TR e solicitou também uma nova Pesquisa Mercadológica, sem ater-se à ausência de um imprescindível Projeto básico maior que contemplasse a magnitude do certame (todos os municípios do Rio Grande do Norte (RN) - 165 municípios, exceção Natal e Mossoró que têm seu próprio Samu 192) , e o tipo de licitação, o que contraria a Lei 8.666/1993, art. 7º, inciso I e §2º, inciso II, §4º. 
20. A jurisprudência do TCU, como demonstram os Acórdão 521/2011-TCU-Plenário, rel. Min. Augusto Nardes; 1.263/2011-TCU-Plenário, rel. Min.Ubiratan Aguiar; 3.067/2010-TCU-Plenário, rel. Min. Benjamin Zymler; 739/2009-TCU-1ª Câmara, rel. Min. Marcos Vinicios Vilaça; 508/2007-TCU-Plenário, rel. Min. Aroldo Cedraz; 1.993/2007-TCU-Plenário, rel. Min. Benjamin Zymler; 1.891/2006-TCU-Plenário, rel. Min. Ubiratan Aguiar; 636/2006-TCU-Plenário, rel. Min. Valmir Campelo; 727/2016-TCU-Plenário, rel. Min. Subst. André Luis de Carvalho, e 8.347/2018-TCU-2ª Câmara, rel. Min. Ana Arraes, é no sentido de que o projeto básico, elaborado nos moldes do art. 6º, inciso IX, da Lei 8.666/1993, deve obrigatoriamente constar dos autos do processo licitatório, ainda na fase preliminar do procedimento, antes da publicação do edital.
21. Neste quesito, ainda é importante mencionar que proferido o Acórdão 3069/2019-TCU-Plenário, rel. Min. Subst. Marcos Bemquerer Costa, que analisou o PE 1/2019 da Sesap/RN, que substituiu o pregão em apreço, para a contratação de serviços Samu 192/RN, o TCU deu ciência à Sesap/RN: 
'9.4. dar ciência, com fundamento no art. 7º da Resolução TCU 265/2014:
9.4.1. à Sesap/RN e à Searh/RN de que:
9.4.1.1. embora o Governo do Estado do Rio Grande do Norte tenha a intenção de expandir o Samu192/RN para a cobertura total do Estado, o processo administrativo que embasou o Pregão Eletrônico 1/2019-SRP não contemplou o respectivo projeto de ampliação do serviço;
9.4.1.2. apesar de a iniciativa de ampliação do serviço envolver, idealmente, contratações pelos municípios potiguares, foi descumprido o art. 6º, inciso II, do Decreto 7.892/2013, que trata da manifestação prévia do órgão participante, junto ao órgão gerenciador, da sua concordância com o objeto a ser licitado; não foi obtida a aprovação da Comissão Bipartite, em contrariedade ao art. 14-A da Lei 8.080/1990; não foi fixado prazo para a realização das pactuações/negociações entre a Sesap/RN e os 165 municípios; foi desconsiderado o Mapa da Saúde preconizado pelo Decreto 7.508/2011, bem como a constituição de consórcios nos moldes do art. 10 da Lei 8.080/1990;'
22. Com relação às argumentações ofertadas acerca do beneficiamento e do direcionamento do certame à JMT, o responsável utilizou como razões de justificativa partes da instrução de peça 31 do TC Processo 007.712/2019-7, registrando no item 49, b, Quadro 2, a alteração do item 9.20.1 do Edital, passando a adotar a redação de previsão dos atestados de capacidade técnica com 3 anos, em referência ao Decreto Estadual 26.881/2017, com a conclusão: 'Análise TCU: o item foi retificado adequadamente', da mesma forma, a tratativa a respeito da 'vistoria técnica' foi objeto do item 49, c, Quadro 3, tendo a análise do TCU confirmado que o item foi retificado adequadamente.
23. Tais informações não prosperam porque o responsável confunde os textos utilizados no PE 42/2018-RP (em análise) com os textos do PE 1/2009, cujas redações são distintas. No PE 42/2018-RP o Termo de Referência elaborado pelo Sr. Milton Nunes de Medeiros Júnior expressa no item 12.1.5.4. 'Declaração que mantém sede, filial ou escritório no local ...', enquanto no PE 1/2019 o texto foi corrigido para o item 9.21.11 'Declaração que manterá sede, filial ou escritório no local ...'. No Termo de Referência elaborado pelo Sr. Milton Nunes de Medeiros Júnior as empresas já devem possuir a sede, filial ou escritório, o que beneficia a JMT que já se encontrava prestando os serviços do Samu 192/RN, enquanto no PE 1/2019 o verbo vai para o futuro, devendo a empresa vencedora abrir uma sede, filial ou escritório após a consagração de vitória na licitação.
24. Com relação à exigência de três anos, a redação ofertada no PE 1/2019, de forma diferente da redação deste pregão em análise, mencionou textualmente o Decreto Estadual 26.881/2017, o que naquela ocasião levou ao entendimento equivocado do auditor de que o item havia sido adequadamente corrigido. Aqui é preciso mencionar que se a licitação ocorresse no âmbito do estado do RN e os recursos envolvidos na contratação fossem do Tesouro Estadual, a cláusula atenderia adequadamente às exigências do Decreto Estadual 26.881/2017, no entanto, considerando que os recursos envolvidos na contratação dos serviços Samu 192/RN são, em sua maioria, advindos do SUS, Média e Alta Complexidade, portanto, são recursos federais, a licitação deve seguir a legislação federal. 
25. O Decreto Estadual 26.881/2017, ao estabelecer lapso temporal, contraria o art. 30, §5º, da Lei 8.666/1993, que expressamente veda a comprovação de atividade com exigência temporal: 'é vedada a exigência de comprovação de atividade ou de aptidão com limitações de tempo ou de época ou ainda em locais específicos, ou quaisquer outras não previstas nesta Lei, que inibam a participação na licitação'. 
26. Ainda, com relação ao Decreto Estadual 26.881/2017, apresentam-se partes do Parecer 86/2020/PGE (peça 76) , de autoria da Procuradora do Estado do RN, Dra. Rosali Dias de Araújo Pinheiro, emitido em 17/4/2020, por ocasião do PE 32/2020, contratação dos serviços Samu 192/RN, iniciado pelo PE 42/2018-RP em análise, e concluído com a abertura do PE 32/2019 em 27/5/2020, cabendo ressaltar:
	'PARECER 86/2020/PGE
	(...) 
1. RELATÓRIO
O presente processo se trata de consulta formulada pelo Exmo. Subcoordenador da Assessoria Jurídica e ratificado pelo Exmo. Secretário de Estado da Saúde Pública, composto por 06 (seis) volumes, foi enviado a esta Especializada no intuito de obter orientação jurídica acerca da eventual restrição de competitividade provocada pelo trecho grifado no item 12.2 do Edital, cujo teor dispõe sobre a condição de habilitação técnica referente aos 03 (anos) de experiência como premissa de participação no certame. 
 Conforme teor do Despacho de ID. 5317383, o Subcoordenador da Assessoria Jurídica da SESAP manifestou-se nos seguintes termos:
'De ordem do Gabinete do Secretário, reabri os autos na Assessoria Jurídica para requerer consulta à PGE no que tange ao subitem 12.2 do item 12.0 - DA HABILITAÇÃO, QUALIFICAÇÃO TÉCNICA E VISTORIA TÉCNICA, que diz o seguinte:
12.2 - Atestado (s) de Capacidade Técnica, fornecido por entidade de Direito Público ou Privado, apresentado em papel timbrado da empresa, que comprove que possui experiência mínima de 03 (três) anos, ininterruptos ou não na prestação de serviços terceirizados, compatíveis com o objeto licitado, qual seja o fornecimento de Recursos Humanos, conforme Decreto Estadual 26.881/17.
No entendimento desta assessoria jurídica, o texto grifado seria desnecessário, haja vista que a frase anterior já faz referência à experiência compatível com o objeto licitado.
No entanto, o Gabinete do Secretário requereu consulta diretamente à PGE acerca desse trecho que, segundo eles, poderia infringir o princípio da competitividade ao restringir a participação de outros competidores no certame licitatório.'
Por outro lado, é imprescindível fazer observação quanto ao encargo exigido pelo Ponto nº 12.2, objeto desta Consulta, no qual fere a Competitividade. O Decreto Estadual nº 26.881/2017 estabelece a obrigatoriedade da inclusão, como habilitação técnica da experiência mínima de 03 (três anos) da empresa quanto ao objeto licitado, como dispõe no art. 1º, inciso II, nos seguintes termos:
'II - verificar a capacidade técnica das empresas, inserindo no edital de licitação a obrigação à licitante de apresentar cópia (s) de contrato (s) , atestado (s) , declaração (ões) ou outros documentos idôneos que comprove (m) que possui experiência mínima de 3 (três) anos, ininterruptos ou não, na prestação de serviços terceirizados compatíveis com o objeto licitado.' 
 (...) 
A jurisprudência do TCU reforçou este entendimento em acórdão, com base no art. 30, § 5º, da Lei nº 8.666/1993, a 1ª Câmara do TCU considerou que a exigência de tempo mínimo de dois anos de experiência como contador em entes da Administração Pública federal, preferencialmente em órgãos de fiscalização do exercício profissional, fere o disposto no ordenamento jurídico  (TRIBUNAL DE CONTAS DA UNIÃO. Acórdão 2773/2016-TCU-Primeira Câmara. Processo nº Processo 031.353/2015-0) .'
27. Com relação à exigência na qualificação econômico-financeira de patrimônio superior a 10% '7.3 QUALIFICAÇÃO ECONÔMICO-FINANCEIRA: a) Comprovação de capital social, devidamente registrado e integralizado, ou de patrimônio líquido, igual ou superior a 10% (dez por cento)  do valor estimado para a contratação...' (peça 23, p. 193) , a defesa justifica tal exigência ofertando o Acórdão 1214/2013-TCU-Plenário, Relator Min. Aroldo Cedraz, que apresenta o seguinte sumário: 
'REPRESENTAÇÃO FORMULADA PELA EXTINTA ADPLAN A PARTIR DE TRABALHO REALIZADO POR GRUPO DE ESTUDOS INTEGRADO POR SERVIDORES DE DIVERSOS ÓRGÃOS. FORMULAÇÃO DE PROPOSTAS NO INTUITO DE IMPLEMENTAR MELHORIAS NOS PROCEDIMENTOS DE LICITAÇÃO E DE EXECUÇÃO DE CONTRATOS PARA A PRESTAÇÃO DE SERVIÇOS DE NATUREZA CONTÍNUA. ANÁLISE DOS DIVERSOS ASPECTOS ABORDADOS PELO GRUPO. FORMULAÇÃO DE RECOMENDAÇÕES À SLTI/MP E À AGU.' 
28. Na ocasião, o TCU fez diversas recomendações à Secretaria de Logística e Tecnologia da Informação do Ministério do Planejamento (SLTI/MP) para que incorporasse diversas alterações à IN/MP 2/2008, entre elas, o item '9.1.10.2 patrimônio líquido igual ou superior a 10% (dez por cento) do valor estimado da contratação' (Grifos acrescidos) .
29. Apesar da recomendação do TCU, a SLTI/MP não incorporou a sugestão, conforme pode ser observado nas disposições de instruções normativas que vieram ao longo do tempo (alterações da IN/MP 2/2008 promovidas pelas IN 6/2013 e IN 5/2017) , estando, atualmente, com a seguinte redação: 
'IN/MP 2/2008, alterada pela IN 6/2013 e IN 5/2017
 (...) 
b) Capital Circulante Líquido ou Capital de Giro (Ativo Circulante - Passivo Circulante) de, no mínimo, 16,66% (dezesseis inteiros e sessenta e seis centésimos por cento) do valor estimado da contratação, tendo por base o balanço patrimonial e as demonstrações contábeis do último exercício social; (Redação dada pela Instrução Normativa nº 6, de 23 de dezembro de 2013 e retificada conforme redação publicada na página 840 da Seção 1 do DOU nº 252, de 30 de dezembro de 2013) 
c) comprovação de patrimônio líquido de 10% (dez por cento) do valor estimado da contratação, por meio da apresentação do balanço patrimonial e demonstrações contábeis do último exercício social, apresentados na forma da lei, vedada a substituição por balancetes ou balanços provisórios, podendo ser atualizados por índices oficiais, quando encerrados há mais de 3 (três) meses da data da apresentação da proposta; (Redação dada pela Instrução Normativa nº 6, de 23 de dezembro de 2013 e retificada conforme redação publicada na página 840 da Seção 1 do DOU nº 252, de 30 de dezembro de 2013) '
30. A jurisprudência do TCU continua sendo no sentido de se exigir o cumprimento do art. 31, § 3º, da Lei 8.666/1993, não aceitando exigência de integralização de capital social nem patrimônio que exceda 10%. O recente Acórdão 1101/2020-TCU-Plenário, Relator Ministro Vital do Rêgo, considera que:
'É ilegal a exigência, como condição de habilitação em licitação, de capital social integralizado mínimo. Tal exigência extrapola o comando contido no art. 31, §§ 2º e 3º, da Lei 8.666/1993, que prevê tão somente a comprovação de capital social mínimo como alternativa para a qualificação econômico-financeira dos licitantes'. (Jurisprudência do TCU Acórdão 2326/2019-TCU-Plenário, Relator Benjamin Zymler e 265/2017 - Plenário, Relator José Múcio) .
31. Com relação à pesquisa mercadológica, o Sr. Milton Nunes de Medeiros Júnior alega 'não tendo o defendente qualquer influência sobre a realização do ato, restringindo-se a sua atuação à determinação de ocorrência da mesma'. Confirma que solicitou (peça 22, p. 137) a realização de uma nova pesquisa mercadológica, e desta feita, ela veio com vícios ofertados pela JMT e Qualyserv (A JMT mantém o gerente comercial, Sr. José Messias Júnior, que também é sócio da empresa Qualyserv) , que juntas deturparam os preços de mercado. E apesar de o Sr. Milton Nunes de Medeiros Júnior registrar que não teve influência nem participação sobre a realização do ato, o gestor não foi diligente, pois não verificou o vínculo de determinada pessoa determinante no negócio: gerente comercial de uma empresa, a JMT, e sócio de outra, a empresa Qualyserv.
32. Para responsabilização do agente, devem ser configurados os elementos subjetivos dolo ou culpa, e em especial após a Lei 13.655/2018, que incluiu na Lei de Introdução às Normas do Direito Brasileiro - LINDB disposições sobre segurança jurídica e eficiência na criação e aplicação do direito público, passou-se a exigir dolo ou erro grosseiro para a responsabilização pessoal do agente público nas esferas administrativa, controladora e judicial, sopesados os obstáculos e dificuldades reais do gestor, conforme artigo 28 da LINDB, que in verbis: 'Art. 28.  O agente público responderá pessoalmente por suas decisões ou opiniões técnicas em caso de dolo ou erro grosseiro'.
33. Por oportuno, transcreve-se excerto do voto, proferido pelo Exmo. Ministro Benjamin Zymler, condutor do Acórdão 4771/2019-TCU-Primeira Câmara, verbis:
'70. Conforme expus no voto condutor do Acórdão 2391/2018-TCU-Plenário, o erro grosseiro, para fins de responsabilização no âmbito desta Corte de Contas, é o que decorre de uma grave inobservância de um dever de cuidado, isto é, que foi praticado com culpa grave.
71. A propósito do tema, esse entendimento foi adotado no Decreto 9.830, de 10 de junho de 2019, que regulamentou os novos artigos da LINDB, cujo art. 12, § 1º dispôs o seguinte: 'considera-se erro grosseiro aquele manifesto, evidente e inescusável praticado com culpa grave, caracterizado por ação ou omissão com elevado grau de negligência, imprudência ou imperícia'.
72. Sem avançar em eventual discussão a respeito da aplicabilidade da norma infralegal à esfera controladora, o fato é que parece haver uma convergência na doutrina e na aplicação prática da nova lei, no sentido de que o parâmetro de responsabilização na esfera sancionadora é a culpa grave.'
34. O Sr. Milton Nunes de Medeiros Júnior, ao assumir a responsabilidade pelo TR, agiu de forma imprudente, inserindo alterações que afrontam a legislação, deturpam a competição e beneficiam a JMT, empresa com a qual possuía vínculo empregatício.  
35. Proposta de encaminhamento: rejeitar as razões de justificativa apresentadas pelo Sr. Milton Nunes de Medeiros Júnior, (...) . 
36. Em função disso, propõe-se a aplicação de multa do art. 58, inciso II, da Lei 8.443/1992.
Responsável (F) : Sra. Diandra Rodrigues da Silva Martins, CPF XXX.156.774-XX (peça 22, p. 138) , Chefe do Grupo Auxiliar, responsável pela pesquisa mercadológica apresentada em 14/8/2018.
Conduta (F) : elaborou e apresentou o Mapa de Pesquisa de Mercado (peça 22, p. 140-142) , datado de 14/8/2018, constando quatro fornecedores, sem fazer as críticas necessárias de forma a validar as propostas apresentadas, sendo que a proposta da empresa JMT - Serviços de Locação de Mão de Obra Ltda. (CNPJ 07.442.731/0001-36) foi assinada pelo Gerente Comercial, Sr. José Messias Souza Júnior (peça 22, p. 144) , que figura também como sócio (peça 22, p. 146) da empresa Qualyserv - Terceirização de Serviços Eireli (CNPJ 18.072.865/0001-29) , o que desqualifica e vicia a pesquisa mercadológica, manipula a formação do preço médio e cria bases falsas para a tomada de decisão, mostrando um mercado deturpado que não encontrará a contratação mais vantajosa para a administração pública.
 (...) 
Razões de Justificativa (peça 69) : tempestivamente em 18/6/2020. 
37. A Sra. Diandra Rodrigues da Silva Martins apresenta em prol de sua defesa cinco argumentos: (1) escassez de preços no Painel de Preços da plataforma do Governo Federal, ao que  registra que para efetivar a licitação foram realizadas diversas pesquisas mercadológicas, e que diante da escassez de preços no Painel de Preços do Governo Federal foram emitidas diversas solicitações de preços (peça 69, p. 3-4) via Diário Oficial do Estado do Rio Grande do Norte (DOE/RN) , além de ter estabelecido contato via e-mail com uma lista de fornecedores (peça 69, p. 5-115) ; (2) destacou que o Acórdão 2170/2007-TCU-Plenário, Relator Min. Ubiratan Aguiar, pontua que a cesta de preços aceitável pode ser composta pelas pesquisas junto a fornecedores, desde que sejam expurgados os valores que não representem a realidade do mercado; (3) alega que com a suspensão do PE 42/2018-RP o equívoco realizado na elaboração da pesquisa mercadológica não gerou prejuízo ao erário, pois não serviu de respaldo para possível negociação; (4) não atentou para a questão dos sócios das empresas, uma vez que nessa fase do processo não teve contato com o contrato social das empresas, e alega que o fato ocorreu por desconhecimento da necessidade de se atentar para os sócios da empresa, e que apesar do equívoco não houve interesse em beneficiar terceiros ou de agir em interesse próprio; e (5) sobre a repetição de irregularidades ou vícios, informa que em 2020, durante a condução do processo de contratação dos serviços Samu 192/RN, foi realizada diligência do TCU sobre possíveis irregularidades envolvendo duas empresas, a pesquisa mercadológica foi corrigida e o PE 32/2020 ocorreu normalmente. 
Análise  
38. As razões de justificativas apresentadas pela Sra. Diandra Rodrigues da Silva Martins não merecem prosperar, iniciando pela justificativa (5) de que a contratação dos serviços Samu 192/RN foi conturbada, tendo iniciado, em 2018, com este PE 42/2018-RP, passado pelo PE 1/2019 (tratado no TC Processo 007.712/2019-7, Acórdão 3069/2019-TCU-Plenário, Rel. Min. Subst. Marcos Bemquerer Costa) , depois a contratação objeto do Contrato Emergencial 98/2019 e finalizou, em 2020, com a Concorrência PE 32/2020, aberta em 27/5/2020. 
39. A empresa JMT - Serviços de Locação de Mão de Obra Ltda. (CNPJ 07.442.731/0001-36) , que manteve o Contrato 2/2013 (vigência de 11/1/2013 a 11/1/2019 - 72 meses) , depois, no intuito de continuar com a contratação, compactuou com a prestação de serviços sem lastro contratual, período de 11/1/2019 a 19/11/2020, com pagamento ainda em aberto no valor de R$ 8.246.209,22. Depois venceu o certame com pesquisa mercadológica semelhante a esta que está sob análise, assinando o Contrato Emergencial 98/2019, em 20/11/2019, vigência 20/11/2019 a 18/5/2020, no valor de R$5.750.992,62.
40. Em razão de alguns elementos que suscitaram dúvidas acerca da correção dos procedimentos adotados, foram necessários esclarecimentos e então realizadas diligências via e-mail (peças 71 e 72) ,  o que resultou em que a pesquisa mercadológica fosse refeita, obedecendo os padrões exigidos pela legislação (Leis 8.666/1993 e suas alterações, 10.520/2002, Decreto 5.450/2003, e IN SLTI 5/2014 com alterações da IN SLTI 3/2017) e pela jurisprudência do TCU (Acórdãos 2816/2014 - Relator Min. José Múcio Monteiro; 1678/2015 - rel. Min. Subst. Augusto Sherman Cavalcanti; 2637/2015- rel. Min. Bruno Dantas; 2352/2016 - rel. Min. Raimundo Carreiro; 247/2017 - rel. Min. Walton de Alencar; 1.604/2017 - rel. Min. Vital do Rêgo; 1.548/2018 - rel. Min. Augusto Nardes, 718/2018 - rel. Min. Subst. André Luis de Carvalho, todos do Plenário) .
41. A pesquisa de preços realizada antes da atuação do TCU registrava como preço de mercado R$ 12.584.996,58 (ID 497558 do Processo da Sesap/RN 00610033000174/2020 - Licitação - Concorrência 32/20) e trazia a mesma justificativa (ID 4927558 do Processo da Sesap/RN 00610033000174/2020 - Licitação - Concorrência 32/2020) , que textualmente (a seguir reproduzida) registrava que não houve êxito na busca de preços no (1) Painel de Preços do Governo Federal:
'JUSTIFICATIVA DA PESQUISA 
Inicialmente informamos que efetuamos a pesquisa a luz da Instrução Normativa 03/2017 -   Ministério de Planejamento, priorizando os preços praticados pela administração pública coletados no banco de dados dos portais http://paineldeprecos.planejamento.gov.br/analise-servicos e o https://www.bancodeprecos.com.br/Account/LogIn?ReturnUrl=%2f, sem êxito após exaurir buscas nos sistemas oficiais de preços passamos a efetuar cotações diretamente com empresas especializadas na prestação de serviços especializados, de natureza contínua, de apoio operacional e administrativo, visando suprir as eventuais necessidades da Secretaria de Estado da Saúde Pública, referente ao Serviço de Atendimento Móvel de Urgência - SAMU 192 RN, conforme especificações detalhadas no Termo de Referência, por um período de 12 (doze) meses.
 Informamos ainda que os valores estimados na planilha de pesquisa mercadológica para a composição de valores foram originados da seguinte maneira; EMPRESA 01 e EMPRESA 02 apurados por meio de estimativas recebidas por e-mails de empresas especializadas no ramo pertinente ao objeto proposto no Termo de Referência. Quanto à composição do terceiro preço referente à EMPRESA 03 consolidou-se de preços praticados pela administração pública conforme consta em anexo no Contrato 98/19.
 Ademais, concluímos que o preço médio unitário se originou da soma dos três preços julgados procedentes, dividido por três, chegando à cotação que julgamos real e justa para a consecução do certame.
 Face ao exposto, justificamos ainda que a planilha com o Mapa de Pesquisa Mercadológica foi elaborada conforme estimativas de preços recebidas por e-mail de duas empresas distintas e um contrato vigente com a pasta, informamos também que, conforme Instrução Normativa 03/2017 - Ministério de Planejamento, foi dada prioridade à pesquisa realizada em portais governamentais, porém devido à especificação do serviço não foi possível encontrar o valor dos itens compatível ao objeto, diante disso a planilha de pesquisa mercadológica foi formulada com devido juízo de valor, criticidade aos preços que julgamos racional, temporal, ao máximo, levando em consideração os fatores qualitativos, quantitativos e de menor preço com total vinculação ao Termo de Referência e à legislação vigente.
42. Para atender à diligência do TCU, foi realizada nova pesquisa mercadológica (peça 73) e ID 5462442 do Processo da Sesap/RN 00610033000174/2020 - Licitação - Concorrência PE 32/2020, que apresentou o preço de mercado de R$ 11.542.399,52 e posteriormente, devido a alguns questionamentos adicionais feitos, houve a utilização do Painel de Preços do Governo Federal, o que gerou uma redução nos preços do orçamento básico em 9%. 
43. Não é tarefa do TCU acompanhar pari passu as gestões dos responsáveis, o trabalho deve ser executado pelos próprios servidores, como primeira linha de defesa. Neste caso, a Sra. Diandra Rodrigues da Silva Martins deveria ter atuado de forma mais atenta e realizar suas atividades cumprindo fielmente a legislação, e não ter operado de forma não diligente, o que permitiu que a empresa JMT fosse beneficiada. Cabe ainda mencionar que a Concorrência PE 32/2020, aberta em 27/5/2020, conseguiu redução dos preços em média de 7% (peça 74) , além de ter conseguido que a contratação contasse com a participação de outros fornecedores. Isso vem comprovar que (1) o painel de preços do Governo Federal não é escasso, pois ao final obtiveram-se benefícios financeiros. O que não se notou foi empenho e atitude diligente suficiente na busca dos preços de mercado. Dito isso, não se pode acatar a justificativa de que não foi possível detectar preços de mercado para os serviços Samu 192/RN, pois essa omissão acabou por beneficiar a empresa JMT, que vinha prestando os serviços.
44. O Samu 192 é um serviço prestado em todos os estados, capitais e alguns municípios, portanto, a Justificativa (ID 5462442 do Processo da Sesap/RN 00610033000174/2020 - Licitação - Concorrência PE 32/2020) de que não houve êxito (1) na busca pelos preços praticados pela administração pública não deve ser acatada. A Secretaria Municipal de Saúde (SMS/Natal) e a de Mossoró (SMS/Mossoró) , ambas vinculadas à Sesap/RN e pertencentes ao SUS, possuem contratos vigentes para os serviços SAMU 192. O Rio Grande do Norte possui três hospitais universitários: Hospital Universitário Onofre Lopes (Huol) , a Maternidade Escola Januário Cicco (Mejc) , ambos localizados em Natal, e o Hospital Universitário Ana Bezerra (Huab) , localizado em Santa Cruz dista 200km de Natal, que mantêm contratos para condutor de ambulância (item mais representativo da Concorrência - PE 32/2020 - 100 condutores) , sendo o Secretário e o Secretário Adjunto da Sesap/RN, ambos pertencentes aos quadros da Universidade Federal do Rio Grande do Norte (UFRN) , seria fácil conseguir os preços por eles praticados.
45. Outra opção de preços perfeitamente possível de ser considerada seria buscar a Unimed/Natal que mantém o serviço 'SOS Unimed Natal (Medilar) ', com sede montada em Natal, serviços semelhantes de ambulância com contrato firmado com a empresa Medilar.
46. A pesquisa mercadológica com mercado vasto poderia solicitar os preços praticados nas Secretarias estaduais/municipais de saúde, todas pertencentes ao SUS, dos estados limítrofes com o RN, temos Ceará e Fortaleza, Paraíba e João Pessoa, Pernambuco e Recife.
47. A justificativa (2)  não prospera, uma vez que não são as iniciativas de buscar preços, por si sós, que contam em uma pesquisa mercadológica, mas sim os preços encontrados que sejam compatíveis com os de mercado para montar a cesta de preços que balizará o orçamento básico. Também aponta-se o Acórdão 2170/2007-TCU-Plenário, rel. Min. Ubiratan Aguiar, de que a cesta de preços aceitável pode ser composta pelas pesquisas junto a fornecedores, no entanto, a Sra. Diandra Rodrigues da Silva Martins tratou os preços apresentados pela JMT e pela Qualyserv como se fossem dois preços distintos (3 e 4) , quando eles foram em verdade viciados, porquanto apresentados pelo gerente da JMT, que também é sócio da Qualyserv. Assume a responsável que cometeu um equívoco, por desconhecer nesta fase do processo o contrato social das empresas, no entanto, a JMT é uma empresa que presta os serviços Samu 192/RN desde 2013, cujos preços continuam sendo as fontes de preços usadas junto com a Qualyserv na pesquisa mercadológica realizada pela Sra. Diandra Rodrigues da Silva Martins. Inclusive foram os preços usados na pesquisa mercadológica da Concorrência PE 32/2020 antes da diligência do TCU (ID 497558 do Processo da Sesap/RN 00610033000174/2020 - Licitação - Concorrência 32/20) . 
48. Sob o aspecto da LINDB, a Sra. Diandra Rodrigues da Silva Martins, ao realizar a nova pesquisa mercadológica, agiu de forma imprudente, afrontando a legislação com uma pesquisa incompleta, em um mercado vasto de opções, tendo no próprio estado do RN uma imensidão de informações que não foram utilizadas, além de aceitar a manipulação de preços da JMT e Qualyserv. Admitir a recepção de documentos apresentados pelas licitantes sem que eles sejam analisados caracteriza-se como uma atitude negligente, porquanto isso representa conferir caráter apenas formal e burocrático aos atos administrativos.
49. Proposta de encaminhamento: rejeitar as razões de justificativa apresentadas pela Sra. Diandra Rodrigues da Silva Martins (...) .
Assim, cabe a aplicação de multa do art. 58, inciso II, da Lei 8.443/1992.
Responsáveis (D) : Comissão Permanente de Licitação (CPL) , composta por Presidente: Steverson Aquino Medeiros, CPF XXX.887.694-XX, e o Membro: Aliene Carneiro Cruz Sobrinha, CPF XXX.759.884-XX, responsáveis por elaborar o Edital do Pregão Eletrônico 42/2018-RP, período de 26/7/2018 a 1º/1/2019.
Conduta (D) : 
Elaboração do Edital do Pregão Eletrônico 42/2018-RP, com as seguintes irregularidades:
a) classificação indevida de contratação por meio de Sistema de Registro de Preços (SRP) , uma vez que o objeto licitado não se enquadra em nenhuma das situações previstas nos incisos I a IV do art. 3º do Decreto 7.892/2013, além de violar entendimento do TCU prolatado nos Acórdão 1604/2017-TCU-Plenário, Relator Min. Vital do Rêgo e 3092/2014-Plenário, Relator Min. Bruno Dantas;
b) falta de projeto básico adequado; 
c) inserção de cláusulas desnecessárias ou inadequadas no Edital, que restringem o caráter competitivo do certame, contendo vícios/beneficiamento/direcionamento e preferência do processo licitatório à empresa JMT - Serviços de Locação de Mão de Obra Ltda. (CNPJ 07.442.731/0001-36) , como exigências inadequadas de atendimento a critérios de qualificação econômico-financeira não previstos no art. 31 da Lei 8.666/1993, item 12.1.3 e subitens do edital e exigência de comprovação de qualificação técnica em afronta ao art. 30, incisos I e II, § 1º, inciso I, § 5º, da Lei 8.666/1993, nos itens 12.1.4.1, 12.1.4.2, 12.4.3, 12.1.4.4 e 12.1.5.4 do edital publicado em 28/12/2018 no Diário Oficial do Estado do Rio Grande do Norte.
 (...) 
Razões de Justificativa de Steverson Aquino Medeiros (peça 41, p. 1) apresentadas tempestivamente em 5/3/2020
50. Alíneas a, b e c) o Presidente informa que a CPL não escolhe ou decide a forma, o tipo ou a modalidade de licitação, nem é responsável pelo projeto básico nem pela elaboração das cláusulas e exigências, bem como qualificação econômico-financeira, qualificação técnica; todos são partes do termo de referência, que já chega pronto na CPL, sendo elaborado pelo órgão ou unidade solicitante da licitação.
Análise
51. As razões de justificativa apresentadas pelo Presidente da CPL, Sr. Steverson Aquino Medeiros, não merecem prosperar, uma vez que suas argumentações estão fundamentadas nas irregularidades (a, b e c) imputadas à CPL, as quais fazem parte do termo de referência que já chega pronto na CPL. Ocorre que, nesta licitação (PE 42/2018-RP) em especial, a CPL, apesar de não elaborar o edital e o termo de referência, foi a responsável por compilá-los, tendo, inclusive, solicitado alterações no termo de referência, conforme pode ser constatado à peça 22, p. 184, devendo ser mencionado que, em 14/9/2018, a membro da CPL Sra. Aliene Carneiro Cruz Sobrinha solicitou alteração no termo de referência.
52. Apesar de a CPL ter o poder de interferir no procedimento, se manteve silente, acatando as diversas alterações impostas tanto no edital, como no TR, sem observar que elas permitiram a burla da legislação, tais como: (a) a classificação indevida do certame como Ata de Registro de Preços, sem configuração de nenhuma das situações previstas nos incisos I a IV do art. 3º do Decreto 7.892/2013, e em contrariedade aos Acórdãos do TCU, ambos do Plenário, 1.604/2017, rel. Min. Vital do Rêgo, e 3.092/2014, rel. Min. Bruno Dantas; e (c) a inserção de cláusulas desnecessárias ou inadequadas, que restringem o caráter competitivo do certame, contendo vícios/beneficiamento/direcionamento e preferência do processo licitatório à empresa JMT - Serviços de Locação de Mão de Obra Ltda., como exigências inadequadas de atendimento a critérios de qualificação econômico-financeira não previstos no art. 31 da Lei 8.666/1993, item 12.1.3 e subitens do edital e exigência de comprovação de qualificação técnica em afronta ao art. 30, I, II, § 1º, I, § 5º, da Lei 8.666/1993, nos itens 12.1.4.1, 12.1.4.2, 12.4.3, 12.1.4.4 e 12.1.5.4 do edital publicado em 28/12/2018 no Diário Oficial do Estado do Rio Grande do Norte.
53. Analisando sob o aspecto da LINDB, a CPL, ainda que não detivesse a incumbência de elaborar o termo de referência e o edital, devia ter atuado no sentido de não tolerar vícios nos instrumentos, uma vez que este constitui a base para todo seu trabalho de processamento da licitação. Assim, configurou-se imprudência da CPL ter acatado a licitação (b) sem a presença do projeto básico, por se tratar de peça essencial e obrigatória para a realização da licitação, conforme o art. 7º, §2º, I, da Lei 8.666/1993. 
54. A jurisprudência do TCU, como demonstram os Acórdão 636/2006-TCU-Plenário, rel. Min. Valmir Campelo; 1.891/2006-TCU-Plenário, rel. Min. Ubiratan Aguiar; 508/2007-TCU-Plenário, rel. Min. Aroldo Cedraz; 1.993/2007-TCU-Plenário, rel. Min. Benjamin Zymler; 739/2009-TCU-1ª Câmara, rel. Min. Marcos Vinicios Vilaça; 3.067/2010-TCU-Plenário, rel. Min. Benjamin Zymler; 521/2011-TCU-Plenário, rel. Min. Augusto Nardes; 1.263/2011-TCU-Plenário, rel. Min. Ubiratan Aguiar; 727/2016-TCU-Plenário, rel. Min. Subst. André Luis de Carvalho, e 8.347/2018-TCU-2ª Câmara, rel. Min. Ana Arraes, é no sentido de que o projeto básico, elaborado nos moldes do art. 6º, inciso IX, da Lei 8.666/1993, deve obrigatoriamente constar dos autos do processo licitatório, ainda na fase preliminar do procedimento, antes da publicação do edital. 
55. O projeto básico deve ser precedente ao procedimento licitatório, conforme expressa os arts. 6º, 7º, inciso I, e § 2º, inciso I, § 4º, da Lei 8.666/1993, e deve possuir elementos necessários e suficientes, com nível de precisão adequado para caracterizar os serviços a serem executados e com observância aos termos do art. 6º, inciso IX, da mesma lei.
56. É necessário dizer que a ausência do projeto básico infringe os arts. 6º, 7º, I e §2º, I, §4º, 40, IV da Lei 8.666/1993, portanto tendo os membros da CPL a obrigatoriedade de manusear todo o processo, e sendo responsáveis por compilar o edital e o termo de referência, devem eles ser responsabilizados, notadamente quando se omitem diante do conhecimento de atos manifestamente ilegais. Isso ocorre porque todo servidor público tem o dever de levar ao conhecimento da autoridade superior as irregularidades de que tiver ciência em razão do cargo, representar contra ilegalidade e não cumprir ordens manifestamente ilegais, conforme disposições do art. 116 da Lei 8.112/1990. 
57. Ressalte-se que, diferentemente do que afirma o Presidente da CPL, a CPL não tem papel passivo, incumbindo-lhe, na forma da lei, o recebimento, a análise e o julgamento de todos os documentos e procedimentos relativos às licitações e ao cadastramento de licitantes (art. 6º, inciso XVI, da Lei 8.666/1993) . Quaisquer decisões que afrontem a lei ou resultem prejuízos aos cofres públicos sujeitam os infratores, membros das CPL, à devida responsabilização.
58. Proposta de encaminhamento: rejeitar as razões de justificativa apresentadas pelo Sr.   Steverson Aquino Medeiros (...) . A esse respeito, há entendimento jurisprudencial majoritário no sentido de que os membros das comissões de licitação são alcançados pela jurisdição do TCU com a aplicação de multa do art. 58, inciso II, da Lei 8.443/1992, sempre que os seus atos derem causa a grave ofensa à ordem jurídica (Acórdão 3046/2013-TCU-Plenário, rel. Min. Raimundo Carreiro) .
Razões de Justificativa de Aliene Carneiro Cruz Sobrinha (peça 64) tempestivamente apresentadas em 20/5/2020
59. A pregoeira/membro da CPLSESAP informa que não houve qualquer participação sua na elaboração da minuta do edital e em nenhum outro documento atinente a esse processo, nem mesmo o despacho já citado pelo auditor no exame técnico da instrução. Menciona que na época havia um grande número de processos acumulados deixado pela comissão anterior. Dada a necessidade do prosseguimento deles, afirma que em confiança a comissão foi levada, ora por algum membro ora pelo próprio presidente da comissão, a assinar o despacho sem análise técnica do seu conteúdo. A responsável declara não ter nenhuma culpa ou intenção por qualquer efeito produzido pela mera assinatura do despacho a pedido de terceiro, e tê-lo feito sem ter conhecimento do conteúdo do processo face à equivocada confiança na comissão vigente na época.
Análise 
60. As razões de justificativa apresentadas pela Sra. Aliene Carneiro Cruz Sobrinha, pregoeira membro da CPL, não merecem prosperar, uma vez que ela reconhece ter assinado a solicitação de adequação do TR e a pesquisa mercadológica em um lote com subitens (peça 22, p. 184) , o que proporcionou a oportunidade para promover as alterações que desencadearam distorções no TR e na pesquisa mercadológica. Apesar de afirmar ter feito isso em uma época de acúmulo de serviços, não sendo possível a análise técnica do conteúdo, entende-se que é fato grave, não podendo ser aceita a justificativa, o que sob o aspecto da LINDB, constitui imprudência, pois uma CPL, com pluralidade de integrantes (o que permite revisão de procedimentos, divisão de tarefas, segregação de funções) , é instituída para garantir que os trabalhos por ela desenvolvidos sejam legais e atendam ao bom andamento do certame, e não para serem praticados atos sem a devida cautela, sem análise técnica, principalmente considerando as consequências nefastas que podem advir desses atos. Portanto, não há como eximir a responsabilidade da pregoeira membro da CPL nem aceitar que ela desconhecia as irregularidades praticadas na pesquisa mercadológica, e as cláusulas inseridas que vieram a favorecer a participação da empresa JMT, que já vinha prestando os serviços Samu 192/RN. 
Proposta de encaminhamento: rejeitar as razões de justificativa apresentadas pelo membro da CPL, a pregoeira Aliene Carneiro Cruz Sobrinha (...) . A esse respeito, há entendimento jurisprudencial majoritário no sentido de que os membros das comissões de licitação são alcançados pela jurisdição do TCU com a aplicação de multa do art. 58, inciso II, da Lei 8.443/1992, sempre que os seus atos derem causa a grave ofensa à ordem jurídica (Acórdão 3046/2013-TCU-Plenário, rel. Min. Raimundo Carreiro) .
Responsável (E) : Sr. Francisco Fernandes de Brito, CPF XXX.093.644-XX, Pregoeiro da Searh/RN e responsável pelo Pregão Eletrônico 42/2018-RP e a publicação do edital em 28/12/2018 no Diário Oficial do Estado do Rio Grande do Norte.
Conduta (E) : 
Tendo conhecimento do Termo de Referência e do Edital do Pregão Eletrônico 42/2018-RP, assinado por ele, manteve-se omisso quanto às cláusulas desnecessárias ou inadequadas, que restringem o caráter competitivo do certame, como:
a) utilização indevida de contratação por meio de Sistema de Registro de Preços (SRP) , uma vez que o objeto licitado não se enquadra em nenhuma das situações previstas nos incisos I a IV do art. 3º do Decreto 7.892/2013, além de violar entendimento do TCU prolatado nos Acórdão 1604/2017-TCU-Plenário, Relator Min. Vital do Rêgo, e 3092/2014-Plenário, Relator Min. Bruno Dantas, 
b) falta de projeto básico adequado; 
c) exigências de atendimento a critérios de qualificação econômico-financeira não previstos no art. 31 da Lei 8.666/1993, no item 12.1.3 e subitens do edital; 
d) exigência de comprovação de qualificação técnica em afronta ao art. 30, incisos I e II, § 1º, inciso I, § 5º, da Lei 8.666/1993, nos itens 12.1.4.1, 12.1.4.2, 12.4.3, 12.1.4.4. e 12.1.5.4 do edital; e
e) publicação no Diário Oficial do Estado do Rio Grande do Norte do extrato do Pregão Eletrônico 42/2018-RP, com vícios/irregularidades e direcionamento para beneficiar a empresa JMT, anunciando que a licitação seria aberta em 14/1/2019.
 (...) 
Razões de Justificativa do Sr. Francisco Fernandes de Brito (peça 48, p. 1-8) apresentadas tempestivamente em 17/3/2020.
61. Registra que a competência legal para iniciar um certame licitatório é da unidade tomadora do serviço (Sesap/RN) , a qual informará sua demanda e justificará a necessidade da contratação ao ordenador das despesas. Afirma que se observa, à luz da legalidade, que não está expressa qual é a unidade institucional competente para definir que modalidade licitatória deverá ser adotada. Diz que o que efetivamente existe é uma legislação genérica - Lei Federal 8.666/1993 -, indicando as modalidades licitatórias existentes, os casos de cabimento das referidas, e a adoção do Sistema de Registro de Preços (SRP) como preferencial, sempre que cabível, ademais de legislações esparsas, no mesmo sentido. 
62. Aduz que no dia a dia da Administração Pública a fixação do tipo de certame a ser realizado é definida pela unidade tomadora do serviço, a depender do quantitativo, valor dos itens e forma de aquisição, tangíveis a partir da elaboração do Termo de Referência/Projeto Básico e da pesquisa mercadológica. Ou, em decorrência da complexidade do objeto, a Coordenadoria de Compras, ou outra unidade a ela equivalente, se responsabilizará pela eletividade da modalidade licitatória a ser revalidada pela Assessoria Jurídica competente e pelo (a) ordenador (a) das despesas. Por sua vez, afirma que cabe à CPL e ao pregoeiro nela lotado observar particularidades inerentes à execução do pregão em si, tais como definir, no pregão, qual a forma de adjudicação dos itens, dentre outras. 
63. Informou que a Sesap/RN tem competência normativa para instaurar e gerenciar um SRP autônomo. Ou ainda agir como o fez no caso do certame Processo 188943/2017-6 instaurado, em que, tendo a Sesap/RN instruído quase que inteiramente os autos, chegando inclusive a juntar no processo 'minuta de edital e seus anexos', deixou de prosseguir com o certame para se utilizar da obrigação legalmente estabelecida entre os decretos estaduais publicados para normatizar o SRP, o Pregão, e o Regimento Interno da Secretaria da Administração e dos Recursos Humanos do Estado do RN (Searh/RN) , relativos à obrigação de atendimento da solicitação de realização de todos os pregões eletrônicos para registro de preços dos órgãos da Administração Direta e Indireta (Autarquias e Fundações) participantes do SRP da Searh/RN. 
64. Menciona que a Searh/RN tem o dever de acolher o pleito e realizar a licitação sempre que a Sesap/RN deseje adquirir bens/serviços via SRP, conforme determina o Regimento Interno da Searh/RN, normatizado pelo Decreto Estadual 21.298/2009, art. 1º, parágrafo único, inciso IV. Que o certame veio da Sesap/RN com a determinação de realização do registro de preços, cabendo apenas a execução do pregão, via de regra eletrônico, pela CPL/Searh-RN.
65. Itens b, c, d, e: no tocante à vinculação do pregoeiro ao termo de referência, no qual foram identificados diversos vícios por parte do órgão de controle, afirma que é preciso esclarecer a impossibilidade de alteração do instrumento inaugural da licitação, dado o fato de ser ele confeccionado pelo órgão de origem. O responsável compreende que existe uma clara vinculação da CPL ao termo de referência, documento por meio do qual o tomador do bem/serviço define o que deseja adquirir e, minimamente, como deseja fazê-lo, especificações que o pregoeiro deve respeitar, inclusive porque vem daquele que deve saber quais as particularidades que o objeto do certame precisa ter para atender às suas necessidades. Alega que realizou reuniões junto à CPL da Sesap/RN objetivando adequar o certame à legalidade, o que de um lado, não restou frutífero, e de outro, não suprimiu a urgência de licitar um serviço essencial e em fase final de cobertura contratual excepcional.
66. Registra que mesmo sendo servidor de carreira sofreu pressão e cobranças sob a constante repetição da frase 'O Estado vai parar por culpa de vocês'. Julga relevante observar também que: 
'nos autos sob análise, os pareceres jurídicos foram todos anteriores à publicação do edital da licitação por parte dele (pregoeiro) , e proferidos no sentido de sustentar a legalidade do certame e de seu objeto. De modo que, num cenário de expiração do contrato de prestação de um serviço de extrema relevância, com um certame já validado por unidades jurídicas diversas em momentos distintos, em termos práticos, o pregoeiro se viu sem forças e argumentos para questionar o certame. 
Por todo o caminho argumentativo percorrido, o responsável pregoeiro conclui seu raciocínio com a confissão do medo de incorrer em acusação de prevaricação (art. 319 do Código Penal) , em um certame licitatório em que a Searh/RN deve atuar de forma colaborativa em relação à Sesap/RN. 
...
Tudo diante do que o pregoeiro se questionou, validado o certame em momentos distintos por unidades distintas, quem é o pregoeiro para dizer que o certame está inapto? Quem é o pregoeiro para se negar a prosseguir com o certame? Que motivos eles teriam que não a ausência de vontade de trabalhar? Questionamentos diante dos quais, publiquei o edital de licitação!' (Grifos meus) .
67. Ao final, solicita que todos os fatos e fundamentos jurídicos apresentados sejam integralmente acolhidos. E que, diante da impossibilidade de atendimento do pleito supra, que o TCU, ciente de todas as dificuldades fáticas existentes para a melhor atuação deste pregoeiro no certame em comento, minore sua responsabilização para a mais branda.  
Análise  
68. As razões de justificativa apresentadas pelo Pregoeiro, Sr. Francisco Fernandes de Brito, não merecem prosperar, uma vez que suas argumentações estão baseadas nos diversos atos elencados como ilegais/irregulares e que foram praticados por gestores da Sesap/RN, unidade tomadora dos serviços, e que a ele, por pertencer a outro órgão (Searh/RN) , caberia apenas executar o PE 42/2018-RP. 
69. Sob o aspecto da LINDB, o Pregoeiro foi negligente, imprudente e agiu até com imperícia, pois teve acesso ao edital e presumivelmente leu minuciosamente (ou era o esperado que o tivesse feito) o Termo de Referência (TR) e todo o processo, inclusive assinando o edital e TR, e, com o conhecimento e discernimento esperados de quem exerce tal função, poderia ter solicitado à Sesap/RN que fizesse os ajustes, antes de proceder e publicar o edital. No entanto, optou por não interferir e levar a licitação à publicação. 
70. A jurisprudência do TCU registra que: 'O pregoeiro não pode ser responsabilizado por irregularidade em edital de licitação, já que sua elaboração não se insere no rol de competências que lhe foram legalmente atribuídas' (Acórdão 1729/2015-TCU-Primeira Câmara, rel. Min. Bruno Dantas) . No entanto, o mesmo acórdão ainda expressa: 
'Imputa-se responsabilidade a pregoeiro, quando contribui com a prática de atos omissivos e comissivos, na condução de certame cujo edital contenha cláusulas sabidamente em desacordo com as leis de licitações públicas, porque compete ao pregoeiro, na condição de servidor público, caso tenha ciência de manifesta ilegalidade, recusar-se ao cumprimento do edital e representar à autoridade superior' (art. 116, incisos IV, VI e XII e parágrafo único, da Lei 8.112/90) . 
71. Assim, considerando que o Pregoeiro, diante de uma (a) classificação indevida de SRP; (b) da ausência de projeto, e da (c) inserção de cláusulas desnecessárias ou inadequadas, que restringem o caráter competitivo do certame, contendo vícios/beneficiamento/direcionamento e preferência do processo licitatório à empresa JMT - Serviços de Locação de Mão de Obra Ltda., como exigências inadequadas de atendimento a critérios de qualificação econômico-financeira não previstos no art. 31 da Lei 8.666/1993, item 12.1.3 e subitens do edital; e (d) exigência de comprovação de qualificação técnica em afronta ao art. 30, I, II § 1º, I, § 5º, da Lei 8.666/1993, nos itens 12.1.4.1, 12.1.4.2, 12.4.3, 12.1.4.4 e 12.1.5.4 do edital publicado em 28/12/2018 no DOE do RN, manteve-se omisso e não exigiu a correção das ilegalidades, nem recusou-se a cumprir o edital e representar à autoridade superior (art. 116, incisos IV, VI e XII e parágrafo único, da Lei 8.112/90) , deixando de publicar o edital. 
72. Alega, ainda em prol de sua defesa, que realizou reuniões com a Sesap/RN, tentando 'adequar o certame a legalidade', no entanto, 'não restou frutífero'. O Pregoeiro ratifica a existência das ilegalidades (a, b, c, d) e do seu conhecimento sobre elas, confirma a necessidade de serem realizados ajustes no certame, no entanto, diante das pressões e cobranças, sob a constante repetição da frase 'O Estado vai parar por culpa de vocês', e pressionado por ser o serviço essencial e estar em fins de cobertura contratual excepcional, e com medo de prevaricar, optou por publicar o extrato do PE 42/2018-RP com os vícios/irregularidades e direcionamento para beneficiar a empresa JMT, anunciando que a licitação seria aberta em 14/1/2019. Faz o fechamento de suas razões de justificativa solicitando que caso a defesa não seja aceita, que se aplique a menor pena condenatória já imposta pelo TCU.
73. Observe-se que não dar continuidade ao procedimento eivado de irregularidades, mesmo que se admitam como reais as circunstâncias apontadas, não é prevaricar. Mesmo compreendendo a situação de pressão e execução contratual por expirar relatada pelo responsável, situação derivada de falta de planejamento dos gestores da unidade jurisdicionada, o responsável poderia e deveria recusar a dar curso ao procedimento, deixando então que seus superiores praticassem os atos que entendessem adequados, assumindo a responsabilidade pelas ações.  
74. Proposta de encaminhamento: rejeitar as razões de justificativa apresentadas pelo Pregoeiro, Sr. Francisco Fernandes de Brito (...) A esse respeito, há entendimento de que o Pregoeiro é alcançado pela jurisdição do TCU com a aplicação de multa do art. 58, inciso II, da Lei 8.443/1992, sempre que os seus atos derem causa a grave ofensa à ordem jurídica (Acórdão 1729/2015-TCU-Primeira Câmara, rel. Min. Bruno Dantas) .
Responsável (d-1) : (Oitiva) JMT - Serviços de Locação de Mão de Obra Ltda. (CNPJ 07.442.731/0001-36) , Contrato 2/2013 e Contrato verbal de 11/1/2019 a pelo menos 31/10/2019, Proposta de Preços apresentada para a pesquisa mercadológica em 14/8/2018.
Conduta (d-1) : a) intenção de frustrar a licitude do Pregão Eletrônico 42/2018-RP, Processo Processo 188943/2017-6, cujo objeto é a contratação de pessoa jurídica para prestação de serviços especializados, de natureza contínua, de apoio operacional e administrativo, visando a suprir às necessidades da Sesap/RN, referentes ao Serviço de Atendimento Móvel de Urgência (SAMU 192 RN) , sendo responsável por apresentar na Pesquisa Mercadológica as propostas de preços da JMT, assinada por seu Gerente Comercial, Sr. José Messias Souza Júnior, CPF XXX.180.074-XX, e da Qualyserv - Terceirização de Serviços Eireli (CNPJ 18.072.865/0001-29) , onde o Sr. José Messias Júnior figura como sócio desde 4/10/2017, com 50% do capital social, o que desqualificou e viciou a pesquisa mercadológica, manipulou a formação do preço médio e gerou bases falsas para a tomada de decisão, mostrando um mercado deturpado que não encontrará a contratação mais vantajosa para a administração pública; 
b) permitiu que seu funcionário, Sr. Milton Nunes de Medeiros Júnior Nunes de Medeiros Junior, CPF XXX.463.604-XX, fosse nomeado como Subcoordenador do SAMU, período 13/9/2017 a 29/5/2018, e Coordenador do SAMU 192/RN, período de 30/5/2018 a 8/1/2019, estando ele, concomitantemente, empregado da empresa JMT - Serviços de Locação de Mão de Obra Ltda. (CNPJ 07.442.731/0001-36) , período 1º/7/2016 a 2/6/2018. 
 (...) 
Manifestação da empresa JMT - Serviços de locação de Mão de Obra Ltda. (peças 45, 46 e 47) apresentada tempestivamente em 16/3/2020. 
75. Alínea a: informa que o PE 42/2018-RP consta do TC Processo 007.712/2019-7, Acordão 3.069/2019-TCU, com a determinação de 'cancelamento do PE 42/2018-RP', e mesmo assim, o corpo técnico do TCU procedeu com a análise do Processo 188.943/2017-6, tendo registrado que no feito constam 'diversas irregularidades e favorecimento/direcionamento do certame para a empresa JMT'.
76. Alega ausência de ilicitude e inexistência de prejuízo ao certame ou à Administração. Registra que, ao receber solicitação de órgãos públicos para a cotação de serviços ou produtos a empresa, embora não obrigada apresentou cotação dentro de sua capacidade técnica e dos padrões de mercado (Acórdão 2149/2014-TCU-Plenário, rel. Min. Benjamin Zymler) . Informa que o certame foi anulado, sem qualquer produção de efeitos práticos ou jurídicos.
77. Menciona que a pesquisa de preços foi composta por quatro empresas. Assim, considerando nula ou inadequada a cotação da JMT, ainda restariam três cotações a suportar a legitimidade do preço estimado, o que atenderia à jurisprudência do TCU que recomenda a utilização da cotação junto ao mercado como forma preferencial de pesquisa destinada à definir o orçamento estimado, conforme se denota do Acórdão 3026/2010-TCU-Plenário, cujo Voto consignou que a jurisprudência do TCU é no sentido de que antes da fase externa da licitação há que se fazer pesquisa de preço para que se obtenha, no mínimo, três orçamentos de fornecedores distintos (Acórdão 4013/2008-TCU-Plenário, Acórdão 1547/2007-TCU-Plenário) .
78. Entende que o Corpo Técnico do TCU faz ilações quanto a uma suposta manipulação de preços, sem que se demonstre, em análise técnica e contábil das propostas ofertadas, a aludida manipulação da formação dos preços. Diz que em nenhum momento a fiscalização do TCU comprovou prejuízo direto nos processos de pesquisas, as quais aparentam a observância dos princípios da moralidade, da impessoalidade, além de que os preços foram adequados e compatíveis. Assevera que não há indícios de que foram favorecidas e/ou agiram em conluio, mediante ajuste e/ou combinação, até porque o certame não se efetivou.
79. Afirma que a participação em licitações de empresas com sócios em comum somente é considerada irregular quando puder retirar do certame outros potenciais participantes, como nos casos de convite, de dispensa, de elaboração de projeto executivo ou de fiscalização de uma empresa por outra, o que não teria ocorrido no presente caso (Acórdão 297/2009-TCU-Plenário) . Pondera que o TCU já se manifestou sobre a ilegalidade de cláusula no edital de licitação que proíbe a participação de empresas que possuem sócios em comum, e questiona a razão de se entender ilícito que um sócio de uma empresa e funcionário de outra apresente cotação em fase de pesquisa de mercado. Anota que a matéria é pacificada, sendo que a simples presença de sócios em comum não configura fraude (Acórdão 297/2009-TCU-Plenário) .
80. Noutro vértice, assevera que há de se ter a impossibilidade de responsabilização da empresa diante do fato de a administração ter solicitado proposta de duas empresas com 'mínimo elo', conquanto a responsabilidade pela pesquisa de preços é da CPL (Acórdão 1597/2011-TCU-Plenário) :
' (...) a apuração prévia e criteriosa dos preços dos produtos e serviços a serem licitados pela Administração, bem como a verificação da conformidade da proposta comercial às condições vigentes, são deveres inafastáveis dos gestores públicos, servindo, até mesmo, para justificar eventuais dificuldades mercadológicas, como a descrita nestes autos, pois assim exige o disposto nos arts. 7º, § 2º, inciso II, 40, X, § 2º, II; e 43, IV, da Lei 8.666/1993.'
81. Conclui que: i) não há ilicitude no fato do funcionário da empresa ser sócio de outra e ambos apresentarem mero orçamento em fase de pesquisa mercadológica; ii) não há qualquer elemento a subsidiar a ilação da existência de manipulação ou formação de preços; iii) ainda que anulada uma das duas propostas, subsiste o mínimo de três cotações; iv) não existiu qualquer prejuízo à Administração sobretudo porque a licitação foi anulada; v) a responsabilidade pela cotação de preços é dos gestores responsáveis pelo certame.
82. Alínea b) : informa que a JMT conta com aproximadamente oito mil funcionários e não pode ser penalizada se um dos seus colaboradores optar em empreender paralelamente à sua atividade funcional. Não há humanamente como se ter controle ou conhecimento de ato informal, não publicado, de caráter interno, como uma pesquisa de mercado formulada por órgão público, a qual pode ser dirigida a quem o ente público entender, ao seu talante.
83. Ao descrever a suposta conduta antijurídica da empresa defendente, diz que o TCU destaca uma suposta interferência ou favorecimento à empresa considerando que a pessoa do Sr. Milton Nunes de Medeiros Júnior fosse nomeada como Subcoordenador do Samu entre 13/9/2017 a 29/5/2018 e Coordenador do Samu 192/RN, período de 30/5/2018 a 8/1/2019, sendo, concomitantemente, empregado da empresa no período de 1º/7/2016 a 2/6/2018. Diante de tais eventos, o TCU faz, expressamente, ilações no tocante a um suposto 'conflito de interesses' diante de um 'possível beneficiamento indevido à contratada, decorrente da possibilidade de prática de atos como servidor em interesse da empresa'. A suspeita, pois, é da 'possível possibilidade' da prática de atos em conflito de interesses, o que de per si afasta a incidência de penalidades à empresa, sobre a qual não pode ser imputada especulação. De pronto, insiste que nada há em desfavor ou que desabone a empresa ou seu ex-funcionário, mas meras suposições e conjecturas.
84. Aponta que se faz necessário delimitar as funções e os períodos para que se demonstre a ausência de conflito de interesses ou privilégios, quaisquer que sejam. O funcionário Milton Nunes de Medeiros Júnior foi contratado pela empresa peticionante para laborar como Operador de Frota do Samu 192/Natal, sem que ele tivesse qualquer ligação, cargo, envolvimento ou relação pessoal com o ente público municipal, isto é, o Município de Natal, ao qual prestava serviço terceirizado. As atividades laborais do funcionário, normalmente em escalas, eram desenvolvidas sem qualquer vínculo com a Sesap/RN, sendo certo de que, quando contratado, o funcionário informou não ter outros vínculos profissionais públicos ou privados. 
85. Ocorre que na data de 30/5/2018 o referido funcionário foi nomeado como Coordenador do Samu 192/RN, perante a Sesap/RN, o que para a empresa poderia ter influência no seu contrato de prestação de serviços com o ente estadual, razão pela qual, segundo afirma, ele foi imediatamente demitido, em 2/6/2018. Diz que todos os atos do ex-funcionário após a sua demissão não podem ser vinculados à empresa, mormente quando esta agiu em cristalina boa-fé, ao aplicar a demissão após a vinculação dele a cargo público com possibilidade de conflito com a prestação de serviços da empresa. Argumenta que é de se ter a absoluta diferença de atividades e de funções entre o Samu 192/Natal e o Samu 192/RN. 
86. Ressalta que é notório que a empresa atuou em boa-fé ao contratar funcionário que afirmou não possuir outro vínculo e o demitiu sumariamente quando ele informou que fora nomeado para cargo de Coordenação na Administração Pública. Aduz que o referido ex-funcionário não gerou dano ao erário, não geriu recursos públicos ou deu causa a perda, extravio ou outra irregularidade de que tenha resultado prejuízo aos cofres públicos (aponta o Acórdão 934/2011-TCU-Plenário, rel. Min. Augusto Nardes) .
87. Ofertou à peça 46 o contrato social da empresa JMT e, à peça 47, proposta de preços ofertada pela JMT em 2/10/2019, preços praticados na Contratação Emergencial 98/2019, firmada com a Sesap/RN em 20/11/2019, com vigência até 18/5/2020.
Análise  
88. Com relação à alegação da JMT de que o PE 42/2018-SRP já foi tratado no TC Processo 007.712/2019-7, Acordão 3.069/2019-TCU, rel. Min. Subst. Marcos Bemquerer Costa, tal afirmação não procede, uma vez que o processo citado cuidou do PE 1/2019-SRP, que substituiu o PE 42/2018-SRP. Este processo de representação foi instaurado contra o PE 42/2018-RP, que apesar de ter sido cancelada a licitação, não se teve a perda de objeto do processo, pois a representação, já autuada, com base na Portaria 12/2016-Segecex, § 34, considerou-se necessário dar continuidade ao exame de mérito do processo, com o objetivo de evitar a repetição de procedimento licitatório com as mesmas irregularidades/vícios verificados (Acórdão 743/2014-TCU-Plenário, rel. Min. Subst. Augusto Sherman Cavalcanti) . 
89. Tal providência se tornou necessária, uma vez que consta na instrução (peça 28) que o PE 42/2018-RP teve sua gênese (...) [na gestão 2015-2018], com pesquisa mercadológica, edital e termo de referência contendo direcionamento para beneficiar a JMT (prestadora do serviço do Contrato 2/2013) , ficando a abertura do certame para (...) [a gestão seguinte de 2019-2022], que o suspendeu, em seu primeiro dia de mandato. Assim, fez-se necessário apurar as responsabilidades, que visa a analisar a necessidade (ou não) de sanção para evitar a repetição de irregularidades/vícios, o que foi uma medida acertada, uma vez que o PE 32/2020 aborda vícios semelhantes (peça 71) .
90. Também não procede a afirmação de que não houve ilicitude nem prejuízo por não ter havido o certame, pois houve todo um acionamento da máquina administrativa [Sesap/RN e Searh/RN, ambas as secretarias do governo do Estado do Rio Grande do Norte] em prol desta ação, o que contabiliza custos - materiais e recursos humanos -, devendo ser assinalado que o procedimento foi interrompido não pelos responsáveis pela instauração e condução do certame, mas sim por gestores da nova gestão (2019-2022) , que detectaram beneficiamento à empresa JMT. 
91. A empresa alega que apresentou cotação dentro de sua capacidade técnica e dos padrões de mercado (Acórdão 2.149/2014) , o que, todavia, não procede, uma vez que os preços ofertados pela JMT (peça 22, p. 145-146) para a pesquisa mercadológica datam de 18/7/2018, enquanto os preços que a JMT firmou no Contrato Emergencial 98/2019 datam de 20/11/2019 - lapso temporal transcorrido de 1 ano, 4 meses e 2 dias, ou seja, 487 dias -, são 10,59% mais baixos (Quadro 3 adiante) , apesar da inexistência de variação de comportamento do mercado. O Quadro 3 é uma análise técnica sobre a manipulação de preços ofertados pela JMT, que comprovam o sobrepreço havido na pesquisa mercadológica, entendida pelo TCU como uma fase crucial do certame (Acórdão 423/2020-TCU-Plenário, rel. Min. Augusto Nardes) , culminando com o prejuízo com a execução do contrato decorrente.
92. Assim, apesar de existir uma relação contratual com a JMT que vem desde 11/1/2013, a empresa presta informação distorcida, mediante contribuição na construção de um orçamento básico fora dos padrões do mercado, o que impediu que a pesquisa mercadológica captasse os reais preços de mercado e consequentemente impactou o orçamento básico, o que lhe permitiu, indevidamente, alcançar vantagem no certame, que contém cláusulas que lhe beneficiam. Com isso, fere os princípios da isonomia e da moralidade, porquanto concorrentes são excluídos da competição e a empresa  [poderia sagrar-se] vencedora do certame, e ainda com a vantagem de preços elevados, bem acima dos praticados no mercado (arts. 90 e 93 da Lei 8.666/1993) .
93. A JMT mantém o gerente comercial, Sr. José Messias Júnior, que também é sócio da empresa Qualyserv, fato que permite às empresas formarem um conluio, mediante ajuste e combinação de preços para a pesquisa mercadológica, manipulando e deturpando os preços, ofertando propostas com preços elevados, o que contribui para a configuração de um mercado irreal, o que caracteriza fraude à pesquisa mercadológica, tudo isso buscando alcançar vantagem para a JMT (violação do art. 93 da Lei 8.666/1993) . 
94. Fato semelhante volta a ocorrer no PE 32/2020 (peças 63 e 64) , onde a pesquisa percadológica utiliza o preço da empresa JMT do Contrato Emergencial 98/2019, e a Qualyserv apresenta  uma proposta com preços 24,93% maior. Procede a informação de que há jurisprudência do TCU que permite a participação em licitações de empresas com sócios em comum, no entanto, não se pode aplicá-la neste caso em análise, pois os sócios comuns devem agir de forma independente, sem fazer arranjos (Acórdão 1539/2014-TCU-Plenário, rel. Min. Benjamin Zymler) nem fraudes (Acórdão 662/2013-TCU-Plenário, rel. Min. Valmir Campelo) . No caso em comento, as empresas (JMT e Qualyserv) se aliam e fazem arranjos para fraudar a pesquisa mercadológica, elevando o orçamento básico (art. 93 da Lei 8.666/1993) com intuito de alcançar vantagem para a JMT sagrar-se vitoriosa no certame com preços bem acima dos praticados no mercado (infração ao art. 90 da Lei 8.666/1993) . 
95. É certo que a principal responsável pela pesquisa mercadológica é a servidora Diandra Rodrigues da Silva Martins, uma vez que é de sua competência a busca dos preços praticados no mercado para compor uma cesta de preços, além de realizar uma análise crítica para escolher com critério os preços que farão parte do cálculo, excluindo eventuais extremos, de acordo com as metodologias para a definição do preço de referência (IN SLTI 5/2014, com alterações da IN SLTI 17/2017) . No entanto, a participação das empresas JMT e Qualyserv foram fundamentais para a deturpação e manipulação da pesquisa mercadológica e elevação do orçamento básico, sendo a JMT a principal empresa - pelos elementos constantes dos autos -, a levar vantagem. 
96. Ainda com relação à inexistência de prejuízo ao certame ou à Administração e que o certame foi anulado, a jurisprudência do TCU é no sentido de que a caracterização de fraude à licitação não está associada ao seu resultado, ou seja, ao sucesso da empreitada. Configura, em analogia ao direito penal, ilícito de mera conduta, sendo suficiente a demonstração de o fraudador ter praticado simulação para conferir vantagem para si ou para outrem (Acórdão 2908/2017-TCU-Plenário, rel. Min. Subst. André Luis de Carvalho, e Acórdão 1230/2017-TCU-Plenário, rel. Min. Ana Arraes) . O Acórdão 2374/2015-TCU-Plenário, rel. Min. Subst. André Luis de Carvalho, acrescenta que a participação em fraude, independentemente do recebimento de qualquer benefício pela empresa, constitui fundamento para a declaração da inidoneidade da empresa (art. 46 da Lei 8.443/1992) .
Quadro 3 - Comparativo de Preços da JMT na Pesquisa Mercadológica em 18/7/2018 e no Contrato Emergencial 98/2020
	Item
	Categoria
	QUANT
	JMT 18/7/2018
 (p.22, p.145) 
	TOTAL 18/7/2018
	JMT 20/11/2019
 (p.47, p.1) 
	TOTAL 20/11/2019

	01
	CONDUTOR DE VEICULO DE URGÊNCIA - 24X96h
	240
	7.879,35
	1.891.044,00
	7.073,75
	1.697.700,00

	02
	OPERADOR DE FROTA - 12X36h DIURNO 
	8
	6.101,61
	48.812,88
	5.538,96
	44.311,68

	03
	OPERADOR DE FROTA - 24X96h 
	10
	6.414,49
	64.144,90
	5.814,28
	58.142,80

	04
	TELEFONISTA AUXILIAR - 06X18h MANHÃ 
	12
	2.889,46
	34.673,52
	2.966,04
	35.592,48

	05
	TELEFONISTA AUXILIAR - 06X18h TARDE 
	12
	2.889,46
	34.673,52
	2.966,04
	35.592,48

	06
	TELEFONISTA AUXILIAR -06X18h NOTURNO
	10
	3.108,25
	31.082,50
	3.146,09
	31.460,90

	07
	TELEFONISTA AUXILIAR -06X18h NOTURNO (01h ás 07h) 
	10
	3.108,25
	31.082,50
	3.206,10
	32.061,00

	08
	OPERADOR DE RÁDIO - 12X60h DIURNO 
	06
	5.587,63
	33.525,78
	5.037,33
	25.186,65

	09
	OPERADOR DE RÁDIO - 12X60h NOTURNO 
	06
	6.766,01
	40.596,06
	5.695,70
	34.174,20

	10
	LAVADOR DE VEICULO - 12X36h DIURNO 
	02
	3.824,63
	7.649,26
	3.515,67
	7.031,34

	11
	LAVADOR DE VEICULO - 12X36h NOTURNO
	02
	4.253,57
	8.507,14
	4.034,76
	8.069,52

	12
	AUXILIAR DE SERVIÇOS GERAIS -44h
	04
	3.605,19
	14.420,76
	3.498,98
	13.995,92

	13
	AUXILIAR DE SERVIÇOS GERAIS - 12X36h DIURNO 
	22
	3.883,06
	85.427,32
	3.515,67
	77.344,74

	14
	AUXILIAR DE SERVIÇOS GERAIS - 12X36h NOTURNO
	12
	4.253,57
	51.042,84
	4.034,76
	48.417,12

	TOTAL
	356
	-
	2.376.682,98
	-
	2.149.080,83

	Observação: os preços praticados no Contrato Emergencial 98/2019, de 20/11/2019, firmado entre a JMT e a Sesap/RN, estão 10,59% abaixo que os preços ofertados pela JMT em 18/7/2018 para a Pesquisa Mercadológica do PE 48/2018-RP, apesar do lapso temporal de 1 ano, 4 meses e 2 dias, ou seja, 487 dias. 

Fonte: elaboração própria, de acordo com as propostas da JMT, 2020.
97. Não procede a informação de que poderiam ser retirados os preços da JMT e ainda assim a licitação permanecer dentro dos critérios aceitáveis pelo TCU, porque precisariam ser expurgados dois preços (JMT e Qualyserv) , que estariam excessivamente elevados, e não condizem com o art. 15, inciso V, art. 43, inciso IV, ambos da Lei 8.666/1993, com a IN SLTI 5/2014 com alterações da IN SLTI 3/2017, art. 2º, §2º e a jurisprudência do TCU, que exigem uma cesta de preços (Acórdãos 2816/2014 - rel. Min. José Múcio Monteiro; 1678/2015 - rel. Min. Subst. Augusto Sherman Cavalcanti; 2637/2015 - rel. Min. Bruno Dantas; 2352/2016 - rel. Min. Raimundo Carreiro; 247/2017 - rel. Min. Walton de Alencar; 1.604/2017 - rel. Min. Vital do Rêgo; 718/2018 - rel. Min. Subst. André Luis de Carvalho; e 1.548/2018 - rel. Min. Augusto Nardes, todos do Plenário) . 
98. O mercado em comento é vasto, uma vez que os serviços Samu 192 são prestados em todos os estados, capitais e alguns municípios maiores. Uma pesquisa adequada, com amplitude apropriada, dentro dos critérios da legislação e da jurisprudência do TCU para o Rio Grande do Norte, poderia e deveria pesquisar os preços praticados pelas Secretarias Municipais de Saúde de Natal (SMS/Natal) e de Mossoró (SMS/Mossoró) , ambas vinculadas à Sesap/RN e pertencentes ao SUS; os três hospitais universitários pertencentes a UFRN/Ebserh (Hospital Universitário Onofre Lopes - HUOL, Maternidade Escola Januário Cicco - MEJC e o Hospital Ana Bezerra - HUAB) , que mantêm contratos para condutor de ambulância (item mais representativo do PE 42/2018-RP com um quantitativo de 240 condutores) ; a Unimed/Natal, que mantém o serviço 'SOS Unimed Natal (Medilar) ', de ambulância com contrato firmado com a empresa Medilar. 
99. Além disso, objetivando atender à IN SLTI 5/2014, art. 2º, III, alterada pela IN 3/2017, poderiam ser solicitados os preços e contratos praticados no Ceará e em Fortaleza, Paraíba e João Pessoa, Pernambuco e Recife, estados limítrofes com o RN, com características semelhantes. Caberia, ainda, levar em consideração que as categorias licitadas no pregão em apreço possuem Convenções Coletivas do Trabalho no Rio Grande do Norte que estabelecem piso salarial e seus benefícios, o que pode ser utilizado na construção dos preços de mercado. 
100. Com relação às razões de justificativa apresentadas sobre a duplicidade de atividades do Sr. Milton Nunes de Medeiros Júnior, funcionário da JMT e comissionado da Sesap-RN, nominadas pela JMT como ilações, elas não são aceitáveis, a uma porque durante parte da jornada profissional do Sr. Milton Nunes de Medeiros Júnior na Sesap/RN, paralelamente encontrava-se em execução o Contrato 2/2013 - Sesap-RN/JMT (vigência 11/1/2013 a 10/1/2019) , exatamente nos serviços Samu, ficando o Sr. Milton Nunes de Medeiros Júnior com atribuições diretas na execução dos trabalhos da empresa. 
101. A duas, porque a história do Sr. Milton Nunes de Medeiros Júnior tem início na Sesap/RN com sua nomeação em 22/7/2008 para Chefe de Grupo Auxiliar de Almoxarifado da Coordenadoria Administrativa da Sesap/RN (peça 22, p. 6) , posse em 28/7/2008, vindo a assumir em 28/1/2016 o cargo de Subcoordenador de Serviços Gerais, tendo a JMT o contratado em 1º/7/2016 (peça 22, p. 9-11) em plena vigência do citado Contrato 2/2013. Atuou em diversos despachos (peça 22, p. 21-26) na licitação do PE 42/2018-RP como Subcoordenador de Serviços Gerais. Nomeado em 30/5/2018 (peça 22, p. 2) , para o cargo de Coordenador do Samu 192, em substituição a servidora de carreira, com o intuito de elaborar o Termo de Referência (peça 22, p. 67-109) contendo cláusulas que beneficiam a JMT, além de solicitar, em despacho exarado em 28/6/2018 (peça 22, p. 137) , que fosse elaborada uma nova pesquisa mercadológica após novo Termo de Referência com o objetivo de manipular os preços da Pesquisa Mercadológica, inserindo preços propostos pela JMT e Qualyserv, tudo isso com o intuito de elevar o orçamento básico, e com isso gerar vantagens para a JMT.
102. Proposta de encaminhamento: (...) , cabendo nos termos do art. 46 da Lei 8.443/1996, declarar a inidoneidade da empresa JMT - Serviços de Locação de Mão de Obra Ltda. (CNPJ 07.442.731/0001-36) , para participar de licitação na Administração Pública Federal, pelo prazo que o Tribunal entender adequado.
Responsável (d-2) : (Oitiva) Qualyserv - Terceirização de Serviços Eireli, CNPJ 18.072.865/0001-29, Proposta de Preços (peça 22, p. 159-160) apresentada para a pesquisa mercadológica em 6/8/2018.
Conduta (d-2) : pela intenção de frustrar a licitude do Pregão Eletrônico 42/2018-RP, Processo Processo 188943/2017-6, cujo objeto é a contratação de pessoa jurídica para prestação de serviços especializados, de natureza contínua, de apoio operacional e administrativo, visando a suprir às necessidades da Sesap/RN, referentes ao Serviço de Atendimento Móvel de Urgência (SAMU 192 RN) , sendo responsável por apresentar propostas de preços na Pesquisa Mercadológica da Qualyserv e da JMT, quando o Sr. José Messias Souza Júnior, CPF XXX.180.074-XX, figura como Gerente Comercial da JMT e como sócio da Qualyserv desde 4/10/2017, com 50% do Capital Social, o que desqualificou e viciou a Pesquisa Mercadológica, manipulou a formação do preço médio e gerou bases falsas para a tomada de decisão, mostrando um mercado deturpado que não encontrará a contratação mais vantajosa para a administração pública.
 (...) 
Manifestação da empresa Qualyserv (peça 49, p. 1-10) apresentada tempestivamente em 16/3/2020.
103. A Qualyserv cita textualmente toda a legislação apresentada no critério e informa que, com exceção do art. 15, §1º, da Lei 8.666/93, os demais dispositivos legais indicados não tipificam qualquer conduta ilícita, assim como não preveem a aplicação da pena de inidoneidade. Alega a violação ao princípio do contraditório e da ampla defesa na medida em que desconhece a tipificação legal sob a qual a violação atrairia, em tese, a aplicação da pena de inidoneidade.
104. Alega que os fatos apontados são genéricos, vagos, não descrevem os fatos, o que violaria o princípio da dignidade da pessoa humana, positiva no artigo 1°, inciso III, da CF. Se o que se pretende é configurar a 'intenção de frustrar a licitude' de pregão, assevera que é certo que não houve a descrição de qual seria a vantagem a ser auferida pela Qualiyserv 'decorrente de uma mera proposta de preços' em sede de pesquisa mercadológica, distinguível tanto da licitação quanto da contratação em si. Fato é que, afirma, para que se configure o delito previsto no artigo 90 da Lei 8.666/1993 é necessário que se atinja o caráter competitivo que norteia o procedimento licitatório, de modo a prejudicá-lo.
105. Além disso, diz que o prejuízo é inerente ao tipo penal, devendo haver vantagem econômica decorrente da adjudicação do objeto da licitação. Cita Vicente Greco Filho, ao tratar do crime descrito no art. 90 da Lei 8.666/1993, aduz que seu elemento subjetivo 'é o dolo genérico, consistente na vontade livre e consciente de realizar o ajuste ou a combinação ou praticar qualquer outro expediente, sabendo que frustrará ou fraudará o caráter competitivo do procedimento, e, também, o dolo específico, consistente no intuito de obter, para si ou para outrem, vantagem decorrente da adjudicação do objeto do certame'. Registra a necessidade de observância da jurisprudência do TCU no sentido de que a conduta dolosa é elemento subjetivo indispensável à configuração de fraude à licitação, sendo requisito essencial para a aplicação da sanção de inidoneidade prevista no art. 46 da Lei 8.443/1992 (Boletim de Jurisprudência 156/2017) .
106. Alega que não há vantagem econômica, ainda que remotamente, considerando que o procedimento licitatório foi anulado, em cumprimento à determinação do TCU. Não há fraude à licitação porque não existiu licitação, porquanto ela foi encerrada em sua fase preparatória. Ademais, anota que não há elementos de prova, ainda que conjunto indiciário (Acórdão 1005/2017-TCU-Plenário, rel. Min. Subst. Marcos Bemquerer Costa) , apto a demonstrar a existência de conluio e fraude ao procedimento licitatório. Ainda que não tenha existido dano, e que esse requisito venha a ser tido por irrelevante, diz que é evidente a ausência de empresa beneficiada, na medida em que há mera oferta de preços.
107. Segundo a empresa, o que há é mera resposta à pesquisa mercadológica de empresa em que um dos sócios prestava serviços a outra empresa que apresentou cotações de preço. Aduz que o auditor faz a suposição no tocante à existência de combinação de preços, mas não há uma linha da análise técnica que confronte as propostas de preços e justifique ou fundamente o argumento de suposição de combinação, o qual é alegado de forma genérica e não fundamentada. 
108. Afirma que a conduta não importou em quebra do caráter competitivo entre os licitantes interessados em contratar na medida em que existiram quatro propostas e que o certame foi anulado. Argumenta que se a jurisprudência do TCU permite a participação em licitação de empresas com sócios de um mesmo grupo econômico, não há razão de se considerar empresas sem sócios em comum, participando da fase de pesquisa mercadológica, como antijurídico. A proposta cotada pela Qualyserv, ademais, era, em sua visão, real, efetiva, válida, com valores eficazes, inexistindo mácula ou favorecimento, o que sequer foi alegado.
109. Aponta que na jurisprudência do TCU (Acórdão 2938/2019-TCU-Plenário e Acórdão 348/2016-TCU-Plenário) só há declaração de inidoneidade em sede de pesquisa mercadológica quando evidenciado que todas as cotações foram oriundas de um mesmo grupo comercial, 'de modo a que o preço orçado do certame fosse no valor definido por esse grupo junto com a agentes da prefeitura', o que não se verifica no caso concreto. 
110. Pondera que a interessada não venceu o certame, o que minimizaria as consequências do ato praticado, e seria apropriado adequar a dosimetria da pena, devendo ser observados os princípios da razoabilidade e da proporcionalidade na aplicação da pena de declaração de inidoneidade das empresas, considerando seus respectivos históricos de atuação, sendo a Qualyserv empresa sem qualquer histórico que a desabone.
Análise  
111. A Qualyserv inicia sua resposta criticando a forma como foi descrita a conduta, nominando que os fatos foram 'genéricos' e 'vagos'. Alega que a legislação apontada no critério, com exceção do art. 15, §1º, as demais citadas (Lei 8.666/1993, arts. 3º, 15, inciso V, o art. 26, parágrafo único, III, e o art. 43, inciso IV; Lei 10.520/2002, art. 3º, inciso III) não tipificam qualquer conduta ilícita; menciona a ausência do art. 90, comentando que esta é a legislação que prevê a aplicação da pena de inidoneidade, e invoca a violação aos princípios do contraditório, da ampla defesa e da dignidade da pessoa humana, o que não procede, a uma, porque está textualmente descrita na conduta o termo 'frustar', que, segundo o Dicionário, significa 'não corresponder à expectativa de (alguém ou si mesmo) ' e que, aplicado ao objeto da licitação (no invocado art. 90 da Lei 8.666/1993 - frustar ou fraudar...) , representa impedir que o resultado pretendido (uma licitação correta, com preço vantajoso para administração) seja alcançado. 
112. A Lei 8.666/1993 reservou a seção III para descrever os crimes de licitação e as penas, que devem ser usados após a convicção de que o ato constituiu uma fraude, mais a descrição da conduta sinaliza, com cuidado/zelo ao usar o termo "intenção de frustar", agora após as justificativas pode-se caracterizar a prática da fraude e enquadrar na conduta não só no art. 90, como também no art. 93, ambos da Lei 8.666/1993. 
113. Cabe registrar que a análise inicial realizada pelo TCU foi baseada no art. 43 da Lei 8.666/1993, onde a licitação deve ser processada e julgada na esfera administrativa; já o art. 90, encravado na Seção III - 'Dos Crimes e das Penas', é de responsabilidade do Ministério Público, que deve ser apurado na esfera judicial. 
114. A duas, porque na instrução de peça 28 deixou-se o registro de que a oitiva era medida realizada (contraditório) para permitir declarar a inidoneidade da empresa, caso se entenda que as irregularidades não foram afastadas, como registrado nos itens 47 do exame técnico, 96 da conclusão e 98 'e' da proposta de encaminhamento, que contém os alertas (a seguir transcritos) , e no 98 'f', constam que a instrução de peça 28 acompanhará as oitivas. Além disso, no Ofício 5166/2020-TCU/Seproc (peça 37) , de 19/2/2020, entregue por meio de AR/Correios à Qualyserv (peça 57) , o TCU fez constar na peça 37, p. 4, o parágrafo 7º, de forma literal o alerta de que se for constatado fraude o TCU pode declarar a inidoneidade da empresa. 
'Instrução do AUFC (peça 28) 
47. Cabe realizar, com fundamento no art. 46 da Lei 8.443/1992, a oitiva das empresas JMT - Serviços de Locação de Mão de Obra Ltda. (CNPJ 07.442.731/0001-36) e Qualyserv - Terceirização de Serviços Eireli (CNPJ 18.072.865/0001-29) , nas pessoas de seus representantes legais, para que se manifestem sobre as condutas a seguir indicadas, alertando-as que, caso confirmada a ocorrência de fraude à licitação, poderá ser declarada sua inidoneidade para participar, por até cinco anos, de licitação na Administração Pública Federal: 
	(...) 
96. Na oitiva das empresas, cabe informar à JMT - Serviços de Locação de Mão de Obra Ltda. (CNPJ 07.442.731/0001-36) e à Qualyserv - Terceirização de Serviços Eireli (CNPJ 18.072.865/0001-29) que elas podem vir a ser declaradas inidôneas para licitar com a administração pública, em caso de haver indícios de fraude em licitação, consoante o art. 46 da Lei 8.443/1992 (item 47) .
 (...) 
e) informar à JMT - Serviços de Locação de Mão de Obra Ltda. (CNPJ 07.442.731/0001-36) e à Qualyserv - Terceirização de Serviços Eireli (CNPJ 18.072.865/0001-29) que suas empresas podem ser declaradas inidôneas para licitar com a administração pública, em caso de haver indícios de fraude em licitação, conforme disposto no art. 46 da Lei 8.443/1992. 
f) encaminhar cópia desta instrução para todas as audiências e oitivas a fim de subsidiar as manifestações a serem requeridas.
Ofício 5166/2020-TCU/Seproc (peça 37, p. 4) 
7) O Tribunal poderá declarar a inidoneidade do licitante fraudador para participar, por até cinco anos, de licitação na Administração Pública Federal, conforme disposto no art. 46 da Lei 8.443/1992, caso o destinatário do presente ofício seja o licitante.'
115. A três, porque a Qualyserv constrói toda a sua argumentação combatendo a fraude, ainda que nas palavras dela não está tipificada corretamente.
116. Quanto às alegações de que não levou vantagem, de que não há vantagem econômica, de que não atingiu o caráter competitivo, de que não houve prejuízo, de que há suposição de combinação, e que o procedimento foi anulado, tais alegações também não procedem. Além de considerar toda a análise realizada na resposta da JMT (itens 88 a 102 - a qual é aqui utilizada por ter a mesma fundamentação) , acrescenta-se que a jurisprudência do TCU (Acórdão 2374/2015-TCU-Plenário, rel. Min. Subst. André Luis de Carvalho) registra que 'a participação em fraude, independentemente do recebimento de qualquer benefício pela empresa, constitui fundamento para a declaração de sua inidoneidade (art. 46 da Lei 8.443/1992) ', e o Acórdão 1230/2017-TCU-Plenário, rel. Min. Ana Arraes, acrescenta a inexistência de prejuízo, afirmando que 'a declaração de inidoneidade de licitante, prevista no art. 46 da Lei 8.443/1992, independe da existência de prejuízo ao erário ou da obtenção de vantagem indevida, bastando para a aplicação da sanção a verificação de fraude à licitação'. 
117. O Superior Tribunal de Justiça (STJ) entende que o crime de frustrar licitação não exige prejuízo financeiro, conforme decidiu a 5ª Turma do STJ, no HC 384.302, e expressa: 'O crime de frustrar procedimento licitatório, previsto no artigo 90 da Lei de Licitações (Lei 8.666/1993) , é de consumação antecipada. Logo, não exige prejuízo financeiro para justificar a condenação em ação penal...'.
118. Referente ao não atingimento do caráter competitivo, a suposição de combinação e a anulação do certame, todos já evidenciados na análise da resposta da JMT (consoante itens 51-54 desta instrução - os quais se abstém de repeti-los, acerca da suposição da combinação) , acrescenta-se o entendimento do citado Acórdão 1230/2017-TCU-Plenário, rel. Min. Ana Arraes, de que 'a fraude à licitação deve ser considerada ilícito de mera conduta, para o qual é suficiente a identificação de combinação entre as partes para manipular o resultado da licitação em benefício próprio ou de outro (e.g.: Acórdãos 1.986/2013, rel. Min. Raimundo Carreiro; 48/2014, rel. Min. Benjamin Zymler; 2.374/2015, rel. Min. Subst. André Luis de Carvalho, todos do Plenário) '. 
119. A jurisprudência do TCU traz o julgado do Acórdão 2908/2017-TCU-Plenário, rel. Min. Subst. André de Carvalho, que assim expressa: 'a caracterização de fraude à licitação não está associada ao seu resultado, ou seja, ao sucesso da empreitada. Configura, em analogia ao direito penal, ilícito de mera conduta, sendo suficiente a demonstração de o fraudador ter praticado simulação para conferir vantagem para si ou para outrem'. 
120. No mesmo sentido, o STJ assim se posicionou: 
'4. Basta à caracterização do delito tipificado no artigo 90 da Lei 8.666/93 que o agente frustre ou fraude o caráter competitivo da licitação, mediante ajuste, combinação ou qualquer outro expediente, com o intuito de obter vantagem decorrente da adjudicação do objeto do certame, vantagem essa que pode ser para si ou para outrem' (STJ, AgRg nº 983.730/RS, Rel. Min. Napoleão Nunes Maia Filho, DJe de 04.05.2009) .
121. Entendimento semelhante tem o Supremo Tribunal Federal (STF) , HC 116680, Segunda Turma, Rel. Min. Teori Zavascki, DJe de 12/2/2014, o qual assim anota:
 '3. O Plenário desta Corte já decidiu que o delito previsto no art. 90 da Lei 8.666/1993 é formal, cuja consumação dá-se mediante o mero ajuste, combinação ou adoção de qualquer outro expediente com o fim de fraudar ou frustar o caráter competitivo da licitação, com o intuito de obter vantagem, para si ou para outrem, decorrente da adjudicação do seu objeto, de modo que a consumação do delito independe da homologação do procedimento licitatório'.
122. Quanto à alegação de sócios comuns e a pesquisa mercadológica contar com quatro preços, isso já foi rebatido nas análises da resposta da JMT (itens 95 a 97 desta instrução) , expressando a necessidade de uma cesta de preços (Acórdão 1539/2014-TCU-Plenário, rel. Min. Benjamin Zymler) . Quanto aos sócios comuns, tal fato não seria um problema se eles agissem de forma independente e sem arranjos (Acórdão 1539/2014-TCU-Plenário, rel. Min. Benjamin Zymler) e fraudes (Acórdão 662/2013-TCU-Plenário, rel. Min. Valmir Campelo) , o que não se evidenciou no pregão em apreço. 
123. Não procede a informação de que os Acórdão 2938/2019-TCU-Plenário, rel. Min. Aroldo Cedraz e 348/2016-TCU-Plenário, rel. Min. Walton de Alencar, aduzem que só existirá declaração de inidoneidade em sede de pesquisa mercadológica quando evidenciado que todas as cotações foram oriundas de um mesmo grupo comercial. Os acórdãos citados fazem referência ao fato de as empresas poderem ser do mesmo grupo, no entanto, isso não permite a combinação de preços, o que ocorreu no caso em análise, o que deturpou os preços obtidos no mercado, elevando os preços combinados. 
124. Ao final de suas razões de justificativa, a Qualyserv reconhece, de forma indireta, sua culpabilidade, e conclui alegando que não venceu o certame, e solicita que se minimizem as consequências do ato praticado, adequando a dosimetria da pena, alega a inexistência de fatos que desabonem a sua história, no entanto, no caso em comento, restou claro a sua participação em aliar-se à JMT na frustação da obtenção da proposta mais vantajosa à administração pública, porquanto houve deturpação do mercado, manipulando preços em prol de beneficiar a JMT em detrimento da administração pública. 
125. Proposta de encaminhamento: (...) cabendo nos termos do art. 46 da Lei 8.443/1996, declarar a inidoneidade da empresa JMT - Serviços de Locação de Mão de Obra Ltda. (CNPJ 07.442.731/0001-36) , para participar de licitação na Administração Pública Federal."
5.	Com base no exame da matéria, a SecexSaúde propõe ao Tribunal (peças 77 e 78) :
	5.1. conhecer da Representação, uma vez satisfeitos os requisitos de admissibilidade previstos nos arts. 235 e 237, inciso VII, do Regimento Interno/TCU, c/c o art. 113, § 1º, da Lei 8.666/1993, e, no mérito, considerá-la procedente; 
	5.2. indeferir o pedido de medida cautelar formulado pela Representante, por perda de objeto; 
	5.3. considerar revéis, com base no art. 12, § 3º, da Lei 8.443/1992, para todos os efeitos, os Srs. Pedro de Oliveira Cavalcanti Filho e Sidney Domingos Ferreira de Souza e Santos;
	5.4. rejeitar as razões de justificativa apresentadas pelos Srs. Milton Nunes de Medeiros Júnior, Steverson Aquino Medeiros, Francisco Fernandes de Brito, e pelas Sras. Aliene Carneiro Cruz Sobrinha e Diandra Rodrigues da Silva Martins;
	5.5. rejeitar as justificativas apresentadas em sede de oitivas das empresas JMT - Serviços de Locação de Mão de Obra Ltda. e Qualyserv - Terceirização de Serviços Eireli;
	5.6. aplicar individualmente aos Srs. Pedro de Oliveira Cavalcanti Filho, Sidney Domingos Ferreira de Souza e Santos, Milton Nunes de Medeiros Júnior, Steverson Aquino Medeiros, Francisco Fernandes de Brito, e às Sras. Diandra Rodrigues da Silva Martins e Aliene Carneiro Cruz Sobrinha, a multa prevista no art. 58, inciso II, da Lei 8.443/1992;
	5.7. autorizar, desde logo, se requerido pelos responsáveis, com fundamento no art. 26 da Lei 8.443/1992 c/c o art. 217 do Regimento Interno/TCU, o parcelamento das dívidas em até 36 (trinta e seis) vezes; 
	5.8. autorizar, desde logo, a cobrança judicial das dívidas, nos termos do art. 28, inciso II, da Lei 8.443/1992, caso não atendidas as notificações;
	5.9. declarar, com fulcro, no art. 46 da Lei 8.443/1992, a inidoneidade das empresas JMT - Serviços de Locação de Mão de Obra Ltda. e Qualyserv - Terceirização de Serviços Eireli, para participarem de licitação na Administração Pública Federal;
	5.10. encaminhar cópia do Acórdão que vier a ser proferido à Secretaria de Saúde Pública do Estado do Rio Grande do Norte (Sesap/RN) , à Secretaria da Administração e dos Recursos Humanos do Estado do RN (Searh/RN) , às empresas JMT - Serviços de Locação de Mão de Obra Ltda., Qualyserv - Terceirização de Serviços Eireli, e Medicar Emergências Médicas Ltda., informando que a futura deliberação, acompanhada do Relatório e do Voto que a fundamentarem, estará disponível para consulta no endereço www.tcu.gov.br/acordaos, além de esclarecer que, caso requerido, o TCU poderá lhes fornecer sem custos as correspondentes cópias, de forma impressa;
	5.11. encaminhar cópia da deliberação que vier a ser proferida ao Procurador-Chefe da Procuradoria da República no Estado do Rio Grande do Norte, nos termos do § 3º do art. 16 da Lei 8.443/1992 c/c o § 7º do art. 209 do Regimento Interno/TCU, para adoção das medidas que entender cabíveis, informando-lhe que o inteiro teor da deliberação pode ser consultado no endereço www.tcu.gov.br/acordaos; e
	5.12. arquivar o presente processo, com fundamento no art. 169, inciso III, do Regimento Interno/TCU.
	É o Relatório.

Kaio Regis Ferreira da Silva (OAB/MG 149.669); Aylla Benigno Nunes Cavalcante (OAB/RN 15.506); Hugo Helinski Holanda (OAB/RN 7.402); Thiago Costa Marreiros (OAB/RN 7.285); Valeska Fernanda da Câmara Linhares (OAB/RN 9.042); Clovis Lira Neto (OAB/RN 11.534); Anselmo Pegado Cortez Neto (OAB/RN 7343).

Não atuou.

REPRESENTAÇÃO. LICITAÇÃO. PREGÃO ELETRÔNICO, VISANDO À SELEÇÃO DE PRESTADOR DE SERVIÇOS DE ADMINISTRAÇÃO E OPERACIONALIZAÇÃO DO SERVIÇO DE ATENDIMENTO MÓVEL DE URGÊNCIA - SAMU 192/RN NO SISTEMA DE REGISTRO DE PREÇOS. PRINCIPAIS FALHAS: CLASSIFICAÇÃO INDEVIDA DO CERTAME COMO ATA DE REGISTRO DE PREÇOS; FALTA DE PROJETO BÁSICO; CLÁUSULAS RESTRITIVAS AO CARÁTER COMPETITIVO DA LICITAÇÃO; DEFICIÊNCIAS NA PESQUISA DE PREÇOS. NÃO COMPROVAÇÃO DA SUPOSTA FRAUDE. ATUAÇÃO DO ÓRGÃO LICITANTE, NO EXERCÍCIO DO PODER DA AUTOTUTELA, PARA SUSPENDER O CERTAME ANTES DA SUA ABERTURA, E, POSTERIORMENTE, CANCELAR O ALUDIDO PREGÃO. INOCORRÊNCIA DE DANO NO USO DOS RECURSOS PÚBLICOS EM DECORRÊNCIA DO REFERIDO CERTAME. PERDA DE OBJETO DA CAUTELAR REQUERIDA. CONHECIMENTO E PROCEDÊNCIA PARCIAL DA REPRESENTAÇÃO. CIÊNCIA AOS INTERESSADOS.

REPRESENTAÇÃO (REPR)

Secretaria de Controle Externo da Saúde - SecexSaúde.

Trago à apreciação deste Colegiado Representação formulada pela Medicar Emergências Médicas Ltda. - Medicar contra o Pregão Eletrônico PE 072/2018-RP, também denominado de PE 42/2018-RP (peça 1, p. 170-242) , promovido pela Secretaria de Saúde Pública do Estado do Rio Grande do Norte - Sesap/RN, cujo objeto é a contratação de pessoa jurídica para prestação de serviços especializados, de natureza contínua, de apoio operacional e administrativo ao Serviço de Atendimento Móvel de Urgência - SAMU 192/RN, mediante Sistema de Registro de Preços - SRP (peça 1, p. 1-40) .
2.	A representante alegou haver, nos termos do Edital do Pregão Eletrônico 42/2018-RP, inconsistências que limitam o número de participantes no certame e omissões que impedem a elaboração de propostas comerciais.
3.	Nesse contexto, requereu ao Tribunal o deferimento de medida cautelar para determinar ao órgão licitante a suspensão da sessão de abertura de propostas e, no mérito, o acolhimento dos fundamentos apresentados para determinar a readequação do instrumento convocatório, com nova publicação do edital e devolução do prazo para a elaboração de propostas. 
4.	Na instrução preliminar, a Secretaria de Controle da Saúde - SecexSaúde entendeu não restar configurado o perigo da demora, eis que o certame havia sido suspenso pelo órgão licitante, e propôs o indeferimento da cautelar requerida e o envio de diligência à Sesap/RN para que se pronunciasse sobre a origem dos recursos financeiros para a realização do PE 42/2018-RP e as supostas falhas indicadas pela representante.
5.	Promovida a diligência e, após examinar a manifestação do órgão licitante, a unidade técnica confirmou haver recursos públicos do Sistema Único de Saúde no PE 42/2018-RP, o que atrai a competência do TCU para processar esta representação, e concluiu pela ocorrência das seguintes falhas: classificação indevida do certame como "Ata de Registro de Preços", sem o devido enquadramento nas situações previstas no art. 3º, incisos I a IV, do Decreto 7.892/2013; falta de projeto básico do objeto licitado; manipulação da pesquisa de preços; vícios no processo licitatório e direcionamento a favor da empresa JMT - Serviços de Locação de Mão de Obra Ltda., em especial com as exigências de qualificação técnica e econômico-financeira.
6.	Assim, a aludida unidade propôs e realizou audiência de sete responsáveis, segundo a atuação de cada um deles na preparação e condução do PE 42/2018-RP, a saber: Pedro de Oliveira Cavalcanti Filho e Sidney Domingos Ferreira de Souza e Santos (ex-Secretários da Sesap/RN) , Milton Nunes de Medeiros Júnior (coordenador do SAMU 192/RN) , Diandra Rodrigues da Silva Martins (responsável pela pesquisa mercadológica) , Steverson Aquino Medeiros e Aliene Carneiro Cruz Sobrinha (membros da Comissão Permanente de Licitação) e Francisco Fernandes de Brito (pregoeiro) . Outrossim, promoveu a oitiva de duas empresas: a JMT - Serviços de Locação de Mão de Obra Ltda. e Qualyserv - Terceirização de Serviços Eireli.
7.	Os responsáveis apresentaram suas razões de justificativa, com exceção do Sr. Sidney Domingos Ferreira de Souza e Santos e Sr. Pedro de Oliveira Cavalcanti Filho, os quais podem ser considerados revéis, nos termos do art. 12, § 3º, da Lei 8.443/1992. As empresas, por sua vez, ofereceram suas manifestações em resposta às oitivas que lhes foram encaminhadas.
8.	Concluído o exame dos elementos de defesa, a SecexSaúde propôs ao Tribunal conhecer da Representação, com fundamento nos arts. 235 e 237, inciso VII, do Regimento Interno/TCU c/c o art. 113, § 1º, da Lei 8.666/1993 para, no mérito, considerá-la procedente; indeferir a cautelar requerida; rejeitar as justificativas dos responsáveis e aplicar-lhes, de forma individual, a multa prevista no art. 58, inciso II, da Lei 8.443/1992; não acolher os argumentos das empresas e declarar a inidoneidade delas para participarem de licitação na Administração Pública Federal, com base no art. 46 da Lei 8.443/1992. 
9.	Acolho, desde logo, a proposta da unidade técnica para que o Tribunal conheça da Representação, com base nos dispositivos indicados, uma vez preenchidos os requisitos de admissibilidade aplicáveis à espécie.  
ii
10.	Antes de iniciar o exame do mérito desta Representação, cabe anotar algumas informações relativas ao Pregão Eletrônico - PE 42/2018-RP.
11.	O procedimento licitatório para a contratação de serviços especializados do SAMU - Pregão Eletrônico - PE 072/2018-RP - teve início na Secretaria de Estado de Saúde Pública do Rio Grande do Norte - Sesap/RN, nos autos do Processo Administrativo Processo 188.943/2017-8, e, posteriormente, passou a ser conduzido pela Secretaria de Estado de Administração e dos Recursos Humanos do Rio Grande do Norte - Searh/RN, atual Secretaria de Estado de Administração do Rio Grande do Norte - Sead/RN, nos mesmos autos do aludido processo administrativo, e recebeu nova numeração, passando a ser denominado de Pregão Eletrônico - PE 42/2018-RP. 
12.	No dia 28/12/2018, a então Searh/RN publicou o Aviso de Licitação do PE 42/2018-RP, cuja data de abertura seria no dia 14/01/2019, às 19:00h, horário do Distrito Federal, e informou que o respectivo edital se encontrava à disposição dos interessados nos endereços indicados na internet (peça 23, p. 342) .
13.	Na sequência, no dia 1º/01/2019, a aludida Searh/RN publicou o Aviso de Suspensão do PE 42/2018-RP (peça 21) até última deliberação, para a revisão e adequação do edital.  
14.	E assim, o edital foi republicado, em 18/2/2019, com novo número, desta feita denominado de Pregão Eletrônico - PE 1/2019-RP (TC Processo 007.712/2019-7, peça 2) .
15.	Não obstante a nova publicação, o Edital do PE 1/2019-RP foi anulado pela Secretaria de Estado de Administração do Rio Grande do Norte - Sead/RN em 12/09/2019 (peça 17, p. 10) , sob o fundamento da inadequação do emprego do Sistema de Registro de Preços para a contratação de serviço de atendimento médico de urgência, em atenção à orientação constante do Acórdão 1604/2017-TCU-Plenário (rel. Min. Vital do Rêgo) .
16.	O Tribunal, ao apreciar Representação formulada contra os termos do aludido PE 1/2019-RP, nos autos do TC Processo 007.712/2019-7, de minha relatoria, adotou, em 10/12/2019, o Acórdão 3069/2019-TCU-Plenário, por meio do qual, no que interessa ao presente caso, assim deliberou:  
"9.3. determinar, com fundamento no art. 2º da Resolução TCU 265/2014:
9.3.1. à Secretaria da Administração e dos Recursos Humanos do Estado do RN - Searh/RN que, no prazo de 10 (dez) dias contados da ciência desta deliberação, providencie o cancelamento do PE 42/2018-RP, efetuando a correspondente publicação no Diário Oficial do Estado do Rio Grande do Norte; e
 (...) 
9.4. dar ciência, com fundamento no art. 7º da Resolução TCU 265/2014:
9.4.1. à Sesap/RN e à Searh/RN de que:
9.4.1.1. embora o Governo do Estado do Rio Grande do Norte tenha a intenção de expandir o Samu192/RN para a cobertura total do Estado, o processo administrativo que embasou o Pregão Eletrônico 1/2019-SRP não contemplou o respectivo projeto de ampliação do serviço; 
9.4.1.2. apesar de a iniciativa de ampliação do serviço envolver, idealmente, contratações pelos municípios potiguares, foi descumprido o art. 6º, inciso II, do Decreto 7.892/2013, que trata da manifestação prévia do órgão participante, junto ao órgão gerenciador, da sua concordância com o objeto a ser licitado;  não foi obtida a aprovação da Comissão Bipartite, em contrariedade ao art. 14-A da Lei 8.080/1990; não foi fixado prazo para a realização das pactuações/negociações entre a Sesap/RN e os 165 municípios; foi desconsiderado o Mapa da Saúde preconizado pelo Decreto 7.508/2011, bem como a constituição de consórcios nos moldes do art. 10 da Lei 8.080/1990;"
17.	Apesar de não constar destes autos o termo de cancelamento do PE 42/2018-RP, o histórico do aludido pregão permite concluir que, na prática, inexistem quaisquer indicativos de retomada do processamento desse certame, porque a própria administração licitante o tem por cancelado, na medida em que anulou o PE 1/2019-RP, que havia substituído o referido PE 42/2018-RP. É o que se pode depreender da resposta constante do Ofício Sead/RN 91/2020, encaminhada ao TCU nos autos do TC Processo 007.712/2019-7 em atenção à notificação do Acórdão 3069/2019-TCU-Plenário (peça 75 do TC Processo 007.712/2019-7) . 
18.	Portanto, o cancelamento do PE 42/2018-RP pela Searh/RN torna prejudicado o pedido de suspensão cautelar da sessão de abertura das propostas do aludido certame, por perda de objeto da medida acautelatória. 
iii
19.	Como visto, as falhas relacionadas nas audiências endereçadas aos responsáveis consistem na classificação indevida do certame como "Ata de Registro de Preços"; na falta de projeto básico do objeto licitado; nos vícios no processo licitatório, com cláusulas restritivas e possível direcionamento a favor da empresa JMT - Serviços de Locação de Mão de Obra Ltda., em especial com as exigências de qualificação técnica e econômico-financeira; e na suposta manipulação da pesquisa de preços.
20.	Sobre a questão da inadequação do Sistema de Registro de Preços no PE 42/2018-RP, constante também no PE 1/2019-RP, aplica-se integralmente a mesma análise efetuada nos autos do TC Processo 007.712/2019-7, porquanto, além da falta do enquadramento em uma das hipóteses previstas no art. 3º do Decreto 7.892/2013 para viabilizar a adoção do SRP, houve descumprimento das disposições do seu art. 6º, inciso II, que trata da necessária manifestação, junto ao órgão gerenciador, do órgão participante acerca de sua concordância com o objeto a ser licitado, antes do procedimento licitatório.
21.	Para um certame que pretendia envolver a participação de 165 municípios potiguares, a obtenção da manifestação a que se refere o citado art. 6º, inciso II, constitui, ao lado do correto enquadramento em uma das situações do art. 3º do aludido decreto, condição de validação do emprego do SRP.
22.	A falta de projeto básico que contemplasse os 165 municípios na cobertura dos serviços do SAMU inviabilizaria a continuidade do processamento do certame. As disposições do art. 7º, inciso I, § 2º, incisos I e II, da Lei 8.666/1993 são claras quanto à obrigatoriedade de projeto básico, aprovado pela autoridade competente e disponível para exame dos interessados em participar do processo licitatório, com orçamento detalhado em suas planilhas, como condição prévia à licitação. 
23.	Tendo em vista que a contratação objeto do PE 42/2018-RP seria custeada com os recursos do SUS de cada ente municipal participante, faltou o registro autorizativo da Comissão Intergestora Bipartide para a realização/pactuação entre a Sesap/RN e cada um dos 165 municípios potiguares, em clara violação ao teor do art. 14-A da Lei 8.080/1990, o que impossibilitou a continuidade do certame.
24.	Nem mesmo considerou-se no PE 42/2018-RP o Mapa da Saúde, preconizado pelo Decreto 7.508/2011, referente aos municípios potiguares, a fim de melhor identificar as necessidades locais de saúde e orientar o planejamento integrado das ações dos entes federativos.
25.	De toda sorte, estas questões já foram abordadas no TC Processo 007.712/2019-7, ocasião em que o Tribunal, mediante o Acórdão 3069/2019-TCU-Plenário, decidiu dar ciência ao ente promotor da licitação acerca das falhas identificadas, conforme excerto reproduzido no item 16 retro, sendo desnecessária a adoção de qualquer medida complementar na atual fase. 
26.	Acerca dos vícios no processo licitatório, com cláusulas restritivas e possível direcionamento a favor da empresa JMT - Serviços de Locação de Mão de Obra Ltda., de fato, tais falhas constaram do edital, porém, dado o cancelamento do certame, não concretizaram desperdícios ou qualquer prejuízo à conta dos recursos do SUS, que daria amparo financeiro ao custeio da futura contratação de Serviços de Atendimento Móvel de Urgência - SAMU.  
27.	Na qualificação técnica, dentre outras, destaco as exigências de comprovação de experiência mínima de três anos ininterruptos ou não na prestação de serviços terceirizados compatíveis com o objeto licitado; de vistoria técnica nas instalações e locais de execução de serviços, por intermédio de seu responsável técnico, até o 3º dia útil anterior à data de abertura da proposta; e de manutenção de sede, filial ou escritório no local da prestação de serviços, com capacidade operacional para receber e solucionar qualquer demanda da administração, bem como realizar todos os procedimentos pertinentes à seleção, treinamento, admissão e demissão dos empregados (subitem 7.2 do Edital PE 42/2018-RP, peça 23, p. 191 e 192) . Para tais exigências, não se verificou a devida fundamentação em estudos prévios que as legitimassem. 
28.	Para o tempo exigido de experiência mínima de três anos na prestação de serviços terceirizados compatíveis com o objeto do PE 42/2018-RP, que é superior ao prazo inicial previsto de 12 meses para o contrato decorrente da aludida licitação, não há a devida justificativa, encerrando tal exigência potencial restrição à competitividade do certame. Esse tempo de experiência exigido poderia ser considerado legal e não restritivo à participação de licitantes se devidamente fundamentado. Sobre a matéria, reproduzo a seguir enunciado referente ao Acórdão 14951/2018-TCU-Primeira Câmara (rel. Min. Walton Alencar Rodrigues) , bem como excerto do voto condutor do aludido decisum: 
"Enunciado: Para fins de qualificação técnico-operacional, pode-se exigir comprovação de experiência mínima na execução de serviços continuados semelhantes ao objeto da contratação em lapso temporal superior ao prazo inicial do contrato, desde que as circunstâncias específicas da prestação do serviço assim o exijam, o que deve ser objeto de adequada fundamentação, baseada na experiência pretérita do órgão contratante e em estudos prévios à licitação." (Acórdão 14951/2018-TCU-Primeira Câmara, rel. Min. Walton Alencar Rodrigues, Jurisprudência Selecionada do TCU) 
Excerto do voto condutor do Acórdão 14951/2018-TCU-Primeira Câmara
"Noto que a questão de fundo destes autos, a possibilidade de exigir comprovação de três anos de experiência para contratação de serviços continuados, tema recorrente em processos desta Corte, como, por exemplo, nos TCs Processo Processo 027.311/2016-3, Processo Processo 008.184/2017-8, Processo Processo 023.487/2018-6 e Processo Processo 027.471/2018-7, merece ser revisitada, para evitar a banalização que vem ocorrendo.
O § 5º do art. 30 da Lei 8.666/1993 veda 'exigência de comprovação de atividade ou de aptidão com limitações de tempo ou de época ou ainda em locais específicos, ou quaisquer outras não previstas nesta Lei, que inibam a participação na licitação'.
O inciso II, do mesmo artigo, por sua vez, admite exigência de 'comprovação de aptidão para desempenho de atividade pertinente e compatível em características, quantidades e prazos com o objeto da licitação  (...) '.
Ocorre que contratos de terceirização para serviços contínuos são, em regra, firmados por prazo inicial de 12 meses, prorrogáveis sucessivamente por até 60 meses. Por ser facultativa, a contratação somente não será 12 meses se a contratada prestar um bom serviço. Evidenciando-se que não possui condições de prestá-lo a contento, caberá à Administração não prorrogar o contrato.
Assim, três anos de experiência mínima, para comprovação de qualificação técnico-operacional, supera o prazo estipulado na relação contratual inicial, caracterizando, em princípio, exigência incompatível com objeto licitado, contrariando o inciso II do art. 30 da Lei 8.666/1993.
O impedimento à participação de empresas com menos de três anos de existência dificulta a entrada a novos concorrentes no setor em que se insere a contratação, principalmente no caso de serviços em que o setor público é contratante proeminente, como é o caso da segurança armada.
Além disso, restringe a competitividade do certame, pois quanto mais exigências de qualificação, menor o número de empresas aptas a cumpri-las.
Por se tratar de exigência de qualificação com potencial de restringir o caráter competitivo do certame e o desenvolvimento do setor em que se insere o objeto da contratação, a experiência anterior em lapso temporal superior ao prazo inicial do contrato deve ser objeto de adequada fundamentação, baseada em estudos prévios à licitação e na experiência pretérita do órgão contratante, que indiquem ser tal lapso indispensável para assegurar prestação do serviço em conformidade com as necessidades específicas do órgão, por força da sua essencialidade, quantitativo, risco, complexidade ou qualquer outra particularidade. Convém, também, que o órgão contratante sopese os reflexos da restrição no desenvolvimento do setor do serviço pretendido."
29.	A exigência de vistoria técnica das instalações e locais de execução dos serviços por intermédio do responsável técnico da licitante também não foi devidamente justificada e, em tese, poderia limitar o número de participantes no certame. Por diversas vezes, o Tribunal já deliberou sobre a matéria, conforme indicam os seguintes enunciados coletados da Jurisprudência Selecionada do TCU:  
 (Acórdão 7137/2015-TCU-Primeira Câmara, rel. Min. Benjamin Zymler) 
"Nos casos em que a Administração considerar indispensável a realização de visita técnica por parte dos licitantes, são irregulares, em regra, as seguintes condicionantes: (i) que a vistoria seja realizada pelo responsável técnico pela execução da obra; (ii) a exigência de cadastramento prévio do responsável pela realização da visita; (iii) o estabelecimento de vistoria simultânea mediante fixação de data e horário únicos."
 (Acórdão 212/2017-TCU-Plenário, rel. Min. José Mucio Monteiro; Acórdão 2098/2019-TCU-Plenário, rel. Min. Bruno Dantas; Acórdão 15719/2018-TCU-Primeira Câmara, rel. Min. Subst. Weder de Oliveira) 
"A vistoria ao local da prestação dos serviços somente deve ser exigida quando imprescindível, devendo, mesmo nesses casos, o edital prever a possibilidade de substituição do atestado de visita técnica por declaração do responsável técnico da licitante de que possui pleno conhecimento do objeto, das condições e das peculiaridades inerentes à natureza dos trabalhos." 
 (Acórdão 1823/2017-TCU-Plenário, rel. Min. Walton Alencar Rodrigues) 
"A exigência de atestado de visita técnica sem a devida motivação e sem franquear às licitantes a alternativa de apresentação de declaração de opção de não realizar a vistoria, sem prejuízo da consecução do objeto, está em desacordo com o art. 37, inciso XXI, da Constituição Federal, e com o art. 3º, § 1º, da Lei 8.666/1993." 
30.	A declaração exigida do licitante vencedor no subitem 12.1.5.4. do Edital do PE 42/2018-RP de que ele mantém sede, filial ou escritório no local da prestação de serviços, também constitui fator que limita a participação de maior número de interessados no certame e impõe ônus desnecessário aos concorrentes, não havendo respaldo legal para tal exigência.
31. 	Note-se que o verbo manter no aludido item do Edital foi conjugado no presente do indicativo, o que significa a imposição de ônus ao licitante antes da efetivação do contrato. Pode-se exigir da futura contratada que mantenha sede ou escritório de representação no local onde serão prestados os serviços, mas não na fase de habilitação. Nesse sentido, eis o Enunciado da Súmula de Jurisprudência do TCU 272:
"No edital de licitação, é vedada a inclusão de exigências de habilitação e de quesitos de pontuação técnica para cujo atendimento os licitantes tenham de incorrer em custos que não sejam necessários anteriormente à celebração do contrato."
32.	No que se refere à qualificação econômico-financeira, destaco que constou do Edital do PE 42/2018-RP a exigência de comprovação cumulativa de capital social igual ou superior a 5% e patrimônio líquido de 10%, ambos calculados sobre o valor estimado para a contratação (itens 12.1.3.1 e 12.1.3.2, peça 23, p. 236 e 237) , o que afronta as disposições do art.  31, § 2º, da Lei 8.666/1993. A propósito, tal matéria já se encontra sumulada, nos termos do Enunciado 275 da Súmula de Jurisprudência do TCU: 
"Para fins de qualificação econômico-financeira, a Administração pode exigir das licitantes, de forma não cumulativa, capital social mínimo, patrimônio líquido mínimo ou garantias que assegurem o adimplemento do contrato a ser celebrado, no caso de compras para entrega futura e de execução de obras e serviços."
33.	Por fim, a respeito da suposta manipulação de preços, cabe anotar que, na pesquisa mercadológica de preços que norteou o edital do certame, restou constatado pela unidade técnica vício na aludida coleta, na medida em que não se obteve o mínimo de três orçamentos válidos nem a certeza de que o levantamento realizado indicava de fato os preços praticados no mercado. 
34.	Consta da peça 22, p. 140-142, mapa de pesquisa de preços levantados junto a quatro empresas: JMT - Serviços de Locação de Mão de Obra Ltda. (que já vinha prestando o SAMU junto à Secretaria de Saúde Pública do Estado do Rio Grande do Norte - Seap/RN) , TRL - Serviços Especializados de Transporte, Gestão Empresarial e Logística Ltda., Qualyserv - Terceirização de Serviços Eireli, e Acrópole Comércio e Serviços Ltda. 
35.	Ocorre, porém, que a apresentação dos preços da empresa JMT - Serviços de Locação de Mão de Obra Ltda. foi assinada pelo gerente comercial, Sr. José Messias Souza Júnior (peça 22, p. 143-146) , que também figurava como sócio da Qualyserv - Terceirização de Serviços Eireli (peça 22, p. 144 e 156) .
36.	Poder-se-ia, nesse contexto, supor eventual articulação entre as duas empresas sobre a pesquisa de preços que iria orientar o certame, haja vista o interesse da JMT - Serviços de Locação de Mão de Obra Ltda. em continuar prestando os serviços de operacionalização do SAMU à Secretaria de Saúde Pública do Estado do Rio Grande do Norte - Sesap/RN.
37.	Porém, a suposta articulação entre as duas empresas (JMT - Serviços de Locação de Mão de Obra Ltda. e Qualyserv - Terceirização de Serviços Eireli) para manipular os preços do orçamento apresentado não restou comprovada nestes autos, embora evidenciada posteriormente a vinculação do gerente comercial Sr. José Messias Souza Júnior na composição societária da outra empresa.
38.	Caso esse fato fosse de conhecimento da responsável pela pesquisa ou de fácil percepção - o que evidentemente não o era naquela ocasião, haja vista a não exigência legal de apresentação de contrato social das empresas que participam de pesquisa prévia de preços -, seria conveniente, por precaução, descartar a resposta de preços dessas duas empresas consultadas e estender a pesquisa junto a outras do mercado e até mesmo a outras fontes como, por exemplo, junto a fornecedores de órgãos públicos, de forma a se obter, no mínimo, três orçamentos válidos que pudessem efetivamente retratar a realidade dos preços praticados na praça àquela época. 
39.	O fato de a empresa JMT - Serviços de Locação de Mão Obra Ltda. ter apresentado em 2018 cotação de preços, em resposta à pesquisa mercadológica, com valores superiores em 10,58% aos preços constantes do Contrato Emergencial 98/2019, que firmou em 20/11/2019 com a Sesap/RN, não significa, por si só, que majorou os preços dos serviços cotados em 2018 no intuito de fraudar a futura licitação, em especial porque inexiste nos autos exame de todas as variáveis com potencial de influenciar a oscilação dos preços dos serviços cotados àquela época.
40.	Desse modo, não são suficientes tais elementos objetivos para sustentar a assertiva de manipulação de preços na pesquisa mercadológica mediante conluio entre as duas mencionadas empresas. 
41.	Não obstante a falta de elementos convincentes sobre a suposta manipulação de preços na pesquisa mercadológica, soma-se a esse quadro eventual suspeita de conflito de interesses causada pelo fato de um empregado da JMT - Serviços de Locação de Mão de Obra Ltda. (com vínculo com a aludida empresa no período de 1º/7/2016 a 2/6/2018) , que já havia atuado como subcoordenador do SAMU (de 13/9/2017 a 29/5/2018) , posteriormente, ter assumido a função de coordenador do SAMU (de 30/5/2018 a 8/01/2019) , e nessa derradeira função ter sido o responsável pela emissão do Termo de Referência do PE 42/2018-RP. 
42.	Mas, como já mencionei alhures, o conjunto de falhas apontado na fase de planejamento e elaboração do edital do PE 42/2018-RP não causou qualquer prejuízo à conta dos recursos públicos do SUS, haja vista que o aludido certame, publicado em 28/12/2018, foi suspenso em 1º/01/2019 pela então Searh/RN, e substituído pelo PE 1/2019-RP, o qual foi anulado em 12/09/2019 em ato de autotutela da Secretaria de Estado da Administração do Rio Grande do Norte - Sead/RN. 
iv
43.	Devido às falhas relacionadas na parte precedente, foi realizada a audiência de sete responsáveis arrolados pela unidade técnica, dos quais dois deixaram de apresentar suas justificativas, tornando-se revéis.
44.	Começo a examinar, de forma sucinta, a manifestação de cada um deles, e acolho, desde logo, os fundamentos constantes da derradeira instrução da unidade técnica, e não conflitantes com os lançados na presente análise, apenas para rejeitar, total ou parcialmente, as justificativas dos responsáveis, sem, entretanto, aplicar-lhes a multa sugerida, pelas razões doravante consignadas.  
45.	O Sr. Milton Nunes de Medeiros Júnior, então coordenador dos serviços de operacionalização do SAMU, foi arrolado como responsável por haver emitido o Termo de Referência do PE 42/2018-RP com as falhas enumeradas no tópico anterior: classificação indevida do certame como "Ata de Registro de Preços"; falta de projeto básico do objeto licitado; vícios no processo licitatório, com cláusulas restritivas e possível direcionamento de seu resultado, e suposta manipulação da pesquisa de preços.
46.	Segundo a unidade técnica, o fato de esse responsável ter atuado como subcoordenador do SAMU (de 13/9/2017 a 29/5/2018) e como coordenador do SAMU (de 30/5/2018 a 8/1/2019) , havendo sido empregado da JMT - Serviços de Locação de Mão de Obra Ltda. (de 1º/7/2016 a 2/6/2018) , com períodos concomitantes, teria maculado todo o processo de elaboração do Termo de Referência, com a inclusão de cláusulas restritivas e pedido de nova pesquisa de preços, com a intenção de favorecer a referida empresa. 
47.	Em apertada síntese, alegou o responsável que, ao tempo em que assumiu a coordenação do SAMU, o Termo de Referência, cuja elaboração vinha desde meados de setembro de 2017, já havia sido aprovado pelos órgãos de controle e assessores jurídicos, não havendo, portanto, qualquer intervenção dele quanto à ausência de projeto básico e à escolha pelo sistema de registro de preços. 
48.	Com relação aos vícios do edital com suposto favorecimento à JMT - Serviços de Locação de Mão de Obra Ltda., informou que foram tratados nos autos do TC Processo 007.712/2019-7, havendo sido realizadas as retificações e, sobre a pesquisa de preços, atribuiu a responsabilidade à Sra. Diandra Rodrigues da Silva Martins, a quem competia realizar tal levantamento. 
49.	Anoto que o Sr. Milton Nunes de Medeiros Júnior teve encerrado o vínculo trabalhista com a JMT - Serviços de Locação de Mão de Obra Ltda. em 02/6/2018, dois dias após assumir a coordenação do SAMU, conforme apurado pela unidade técnica. 
50.	Portanto, essa concomitância de apenas dois dias objetivamente não representa por si só causa de intervenção no Termo de Referência do aludido pregão para eventual favorecimento da referida empresa. 
51.	Por sua vez, o período de acumulação da função de subcoordenador do SAMU (13/9/2017 a 29/5/2018) com o emprego na referida sociedade empresarial (1º/7/2016 a 2/6/2018) tecnicamente não afetou a elaboração do Termo de Referência, o qual não estava sob a sua responsabilidade àquela época. Assim, eventual apuração sobre a legalidade da referida acumulação está adstrita à competência do órgão estadual de controle externo, cuja jurisdição alcança os órgãos/entidades da administração direta e indireta do Estado do Rio Grande do Norte. 
52.	Em decorrência da suspensão e do posterior cancelamento, não houve a abertura do PE 42/2018-RP e, via de consequência, nem participantes do certame, tampouco resultado do torneio. Dessa forma, não se pode afirmar que existiu efetivamente direcionamento da licitação à multicitada sociedade empresarial, apesar de haver sim cláusulas restritivas ao caráter competitivo do torneio, tal como indicado alhures.
53.	Portanto, eventual conclusão de que o anterior vínculo do responsável com a JMT - Serviços de Locação de Mão de Obra Ltda. tenha motivado o Sr. Milton Nunes de Medeiros Júnior a manter cláusulas restritivas no edital e a solicitar nova pesquisa de mercado de modo a favorecer a aludida empresa permanece no campo da hipótese, sem a devida comprovação.
54.	Com relação à falta de projeto básico e à escolha de sistema de registro de preços, de fato tais falhas preexistiam quando o responsável assumiu a atribuição de conduzir o Termo de Referência, porém ele deveria diligentemente ter revisado tal documento antes de dar qualquer prosseguimento, evitando assim a continuidade das falhas. 
55.	Por derradeiro, sobre a pesquisa de preços, de fato, a responsabilidade pela prévia orçamentação do objeto a ser licitado cabia à Sra. Diandra Rodrigues da Silva Martins, entretanto, como responsável por concluir o Termo de Referência, cabia-lhe também o dever de ratificar o aludido documento e/ou determinar as retificações necessárias. 
56.	No caso, havendo todo o contexto dos vínculos anteriores do Sr. Milton Nunes de Medeiros Júnior com a JMT - Serviços de Locação de Mão de Obra Ltda., ainda que não comprovada a conexão desse fato com as cláusulas restritivas e o suposto favorecimento da aludida empresa, deveria o responsável, com prudência e zelo redobrados, agir no sentido de que a pesquisa refletisse de modo o mais fidedigno possível o preço praticado no mercado.
57.	Em relação ao vínculo societário do gerente comercial da JMT - Serviços de locação de Mão de Obra Ltda., Sr. José Messias Júnior, com a Qualyserv - Terceirização de Mão de Obra Eireli, caso fosse do conhecimento do Sr. Milton Nunes de Medeiros Júnior, caberia a ele afastar eventuais e quaisquer suspeitas nas cotações obtidas junto a essas duas empresas, descartando as correspondentes respostas de preços, e ordenando a ampliação da pesquisa junto a outras fontes de fornecedores, nos moldes já consignados no item 38, retro. 
58.	Não obstante a falta de efetiva comprovação de manipulação de preços na fase de pesquisa, tem-se que essa etapa de levantamento de preços poderia ter sido mais ampla junto às empresas que atuavam no segmento do objeto a ser licitado e retratar melhor os valores praticados no mercado.
59.	Assim, considero que as justificativas do Sr. Milton Nunes de Medeiros Júnior são insuficientes para afastar as falhas referentes à falta de projeto básico, à escolha do sistema de registro de preços e às cláusulas restritivas ao caráter competitivo do certame, razão por que cabe rejeitá-las, e no que se refere à pesquisa de preços, rejeitá-las parcialmente. Deixo, entretanto, de propor aplicação de multa, porque, com o cancelamento do certame, tais falhas não trouxeram resultado negativo ao erário federal e sancioná-lo, nessas condições, seria medida de excessivo rigor.
60.	Mais uma vez, cabe ressaltar que a então Secretaria de Estado da Administração e dos Recursos Humanos do Rio Grande do Norte - Searh /RN, no pleno exercício de seu poder de autotutela, caminhou bem ao suspender o PE 42/2018-RP (peça 21) para a revisão e adequação do edital, e, posteriormente, ao cancelar o certame. 
61.	Apesar de o processo referente ao PE 42/2018-RP ter sido iniciado em uma gestão e alcançado a subsequente, o princípio da continuidade que permeia a administração pública assegurou a atuação tempestiva da própria unidade estadual licitante para cancelar o prosseguimento do multicitado pregão e impedir eventual concretização de qualquer dano no uso dos recursos públicos do SUS em decorrência de eventual contratação desvantajosa. 
62.	Como já anunciado, a Sra. Diandra Rodrigues da Silva Martins, chefe do Grupo Auxiliar, foi ouvida por ser a responsável pela elaboração e apresentação da pesquisa de preço de mercado, sem fazer as críticas necessárias para validá-la, havendo aceitado a coleta de preços feita junto à JMT - Serviços de Locação de Mão de Obra Ltda. e à Qualyserv - Terceirização de Serviços Eireli, em que o gerente comercial, Sr. José Messias Souza Júnior, da primeira sociedade empresarial citada também era sócio da segunda empresa, situação que, segundo a unidade técnica, desqualificaria e viciaria a pesquisa mercadológica, manipularia a formação de preço médio e criaria bases falsas para a tomada de decisão, mostrando um mercado deturpado que não encontraria a contratação mais vantajosa para a administração pública. 
63.	Em suas razões de justificativa, a responsável elencou dificuldades para a realização da referida pesquisa, como escassez de preços na plataforma do Governo Federal; possibilidade de pesquisa de preços junto a fornecedores desde que sejam expurgados os valores que não representem a realidade do mercado; inocorrência de prejuízo ao erário decorrente das falhas apuradas na pesquisa, dado o cancelamento do certame; desconhecimento da necessidade de verificar a composição societária das empresas consultadas; e correção das falhas na pesquisa mercadológica no edital futuro, após a atuação do TCU.
64.	Nos termos do exame feito pela unidade técnica, os argumentos da defesa não afastam as falhas apontadas no levantamento de preços realizado para orientar a condução do PE 42/2018-RP. Ao contrário, a responsável as reconheceu na medida em que afirmou não ter havido reincidência de tais falhas no PE 32/2020, fazendo sobressair, ainda que sem a pretensão, o caráter pedagógico da atuação do Tribunal naquele caso.
65.	Da situação concreta, sobressai a inexperiência da responsável em conduzir pesquisa de preço no mercado com o emprego de diversas fontes, sem qualquer indício de manipulação desse levantamento para favorecimento de determinada empresa. 
66.	 A propósito, cabe anotar não haver dispositivo legal específico para se exigir, na fase de pesquisa prévia de preços, a análise da composição societária das empresas consultadas. O fato de averiguar o quadro social das empresas consultadas decorre da expertise de quem conduz a pesquisa de preços e essa medida, sem dúvida, pode em muito contribuir para o êxito do levantamento de preços mais próximo à realidade de mercado. 
67.	Assim, na mesma linha adotada anteriormente, considero que, apesar da limitação da aludida pesquisa, não é o caso de aplicar multa à responsável, primeiro porque o cancelamento do certame pela própria unidade licitante evitou prejuízo no emprego dos recursos públicos do SUS e penalizá-la, nesse contexto, seria de rigor desproporcional às ocorrências apuradas; segundo porque houve o efeito pedagógico da atuação do TCU junto à Comissão Permanente de Licitação - CPL da Secretaria de Estado da Administração do Rio Grande do Norte - Sead/RN, o que garantiu pesquisa de preço consistente na realização de certame em 2020 para serviços de atendimento móvel de urgência.  
68.	Ao Sr. Sterverson Aquino Medeiros e à Sra. Aliene Carneiro Cruz Sobrinha, presidente e membro da Comissão de Permanente de Licitação, respectivamente, foi encaminhada audiência para que se manifestassem a respeito da elaboração do edital do PE 42/2018-RP com as irregularidades de classificação indevida de contratação por meio de Sistema de Registro de Preços, falta de projeto básico e inserção de cláusulas restritivas ao caráter competitivo do certame, com vícios de favorecimento da empresa JMT - Serviços de Locação de Mão de Obra Ltda. 
69. 	A defesa do Sr. Sterverson Aquino Medeiros limitou-se a afirmar que a modalidade de licitação e os termos do edital estavam definidos no Termo de Referência enviado à CPL, o qual foi elaborado pela unidade solicitante do certame. Assim, tenta afastar a responsabilidade quanto às falhas indicadas.
70. 	Por sua vez, a Sra. Aliene Carneiro Cruz Sobrinha aduziu não ter participado da elaboração da minuta do edital nem de qualquer outro documento relacionado ao dito pregão, haver acúmulo de trabalho, e que, vez ou outra, assinava, com base na confiança depositada na comissão que atuava à época, alguns despachos para dar vazão às demandas, sem analisar tecnicamente o seu conteúdo. 
71.	A unidade técnica considerou frágeis as justificativas apresentadas para elidir a responsabilidade do então Presidente e do membro da CPL, porquanto entendeu que eles não deveriam tolerar as falhas do edital. Entretanto, a jurisprudência do TCU marca posição distinta da indicada pela unidade instrutiva.
72.	Segundo precedentes do Tribunal, irregularidades inerentes à etapa preparatória da licitação não devem ser imputadas aos integrantes da comissão de licitação ou a pregoeiro designados para a fase de condução do certame, a não ser que participem na elaboração do edital ou termo de referência, o que não restou comprovado no certame em tela (v.g.: Acórdão 8985/2020-TCU-Primeira Câmara, rel. Min. Benjamin Zymler; Acórdão 3213/2019-TCU-Primeira Câmara, rel. Min. Benjamin Zymler; Acórdão 4436/2018-TCU-Primeira Câmara, rel. Min.  Bruno Dantas; Acórdão 1673/2015-TCU-Plenário, rel. Min. Bruno Dantas; Acórdão 870/2013-TCU-Plenário, rel. Min. Subst. Marcos Bemquerer Costa; e Acórdão 1005/2011-TCU-Plenário, rel. Min. Ubiratan Aguiar) . 
73.	Na linha da jurisprudência retromencionada, acolho, portanto, as razões de justificativa dos responsáveis, Sr. Sterverson Aquino Medeiros e Sra. Aliene Carneiro Cruz Sobrinha, para deles afastar a responsabilidade pelas falhas constantes do edital do PE 42/2018 - RP. 
74. 	 No que se refere ao Sr. Francisco Fernandes de Brito, então pregoeiro da Searh/RN, foi-lhe atribuída a responsabilidade pela omissão quanto à correção das cláusulas restritivas constantes do edital do PE42/2018-RP.
75.	As justificativas oferecidas pelo Sr. Francisco consistem em atribuir a responsabilidade pelas falhas do edital à unidade tomadora dos serviços que o elaborou, afirmando ter realizado reuniões com a unidade requisitante para corrigir o edital, mas não obteve sucesso.
76.	Alegou, ainda, haver forte pressão para lançamento do edital por ser o objeto licitado considerado serviço essencial e pela proximidade do término do contrato anterior de prestação do serviço de SAMU. 
77.	Não obstante o fato de o Termo de Referência ter sido elaborado pelo órgão requisitante do certame, como previa o então Decreto 5.450/2005 (art. 9º, inciso I) , e apesar de o responsável reconhecer em sua defesa a existência de falhas no edital e informar a tentativa, porém sem êxito, de adequar seus termos às disposições legais, inclusive por meio de reuniões realizadas com a unidade tomadora do serviço a ser licitado, ele não conseguiu afastar sua responsabilidade em dar publicidade ao certame, mediante o Aviso de Licitação publicado na imprensa oficial, eivado de falhas das quais tinha ciência, ainda que tal Aviso tenha tido vigência no curtíssimo período de 28/11/2018 a 1º/01/2019.
78.	Nem mesmo as alegações de forte pressão que teria recebido o favorecem, porque diante de falhas que identificou no edital, na condição de servidor público estadual de carreira, deveria ter representado à autoridade superior. 
79.	Não obstante tal situação, acolho as razões de justificativa do pregoeiro para dele afastar a responsabilidade pela omissão acerca da correção das cláusulas restritivas do edital. Primeiro, porque o pregoeiro não tem responsabilidade pela elaboração do edital, haja vista que essa atribuição não se insere no rol de competências que lhe foram legalmente atribuídas (v.g.: Acórdão 3213/2019-TCU-Primeira Câmara, rel. Min. Benjamin Zymler; Acórdão 1729/2015-TCU-Primeira Câmara, rel. Min. Bruno Dantas) . Segundo, porque há atenuante: o responsável não foi totalmente omisso, na medida em que realizou reuniões, apesar de não exitosas, com o órgão requisitante para proceder aos ajustes no edital. Terceiro porque não houve a abertura do multicitado pregão, em vista de sua suspensão, seguida de seu cancelamento, por ato de autotutela do órgão licitante, que atuou de forma eficiente e eliminou a possibilidade de quaisquer consequências danosas aos recursos públicos do SUS advindos de seu eventual prosseguimento. 
80.	Sobre os dois ex-Secretários de Saúde do Estado do Rio Grande do Norte, ambos revéis como anotado alhures, importa consignar que ao Sr. Pedro de Oliveira Cavalcanti Filho (período de 9/5 a 19/9/2018) foi atribuída a responsabilidade por ofertar a primeira versão da minuta do Edital com Termo de Referência que apresentou as falhas relacionadas no item 19, retro, e ao Sr. Sidney Domingos Ferreira de Souza e Santos (período de 20/92018 a 31/12/2018) por ter aprovado a versão final da aludida minuta do Edital com o Termo e Referência, também com as deficiências retroindicadas. 
81.	Não obstante as falhas atribuídas a ambos os responsáveis, adoto também para eles o mesmo entendimento sobre a não aplicação da multa sugerida pela unidade técnica, porquanto a administração estadual, no pleno exercício da autotutela, cancelou o certame e coibiu a ocorrência de qualquer prejuízo no uso dos recursos públicos do SUS, e apená-los, nessa circunstância, configuraria excessivo rigor. 
v
82.	Foram promovidas as oitivas, com base no art. 250, inciso V, da Lei 8.443/1992, das empresas JMT - Serviços de Locação de Mão de Obra Ltda. e Qualyserv - Terceirização de Serviços Eireli, para que se manifestassem sobre a intenção delas de frustrarem a licitude do PE 42/2018-RP, quando apresentaram resposta à pesquisa de preços feita pelo grupo auxiliar do aludido certame, assinada, no caso da primeira empresa citada, pelo seu gerente comercial, Sr. José Messias Júnior, que também figurava como sócio da segunda empresa mencionada, situação que teria, segundo a unidade técnica, desqualificado o levantamento de preço que serviria de base para o referido pregão. 
83.	A JMT - Serviços de Locação de Mão de Obra Ltda. alegou, em síntese, inexistência de ilicitude no fato de funcionário da empresa ser também sócio de outra sociedade empresarial e ambas apresentarem cotação de preços em resposta à pesquisa de mercado feita pelo órgão licitante; falta de provas sobre a aventada manipulação de preços; existência de três cotações de preços válidas se desprezada a cotação da JMT - Serviços de Locação de Mão de Obra Ltda.; anulação do certame e inocorrência de prejuízo ao órgão estadual licitante. 
84.	 A Qualyserv - Terceirização de Mão de Obra Eireli alegou violação ao contraditório e à ampla defesa na medida em que não se fez a tipificação legal que atrairia, em tese, a aplicação da pena de inidoneidade do licitante; inexistência de fraude à licitação; e mera suposição do auditor do TCU quanto à combinação de preços em sede de resposta de pesquisa prévia. 
85.	Primeiramente, anoto não ter ocorrido, no presente caso, violação ao exercício do direito do contraditório e da ampla defesa da empresa Qualyser - Terceirização de Serviços Eireli, pois foi dada às duas empresas retromencionadas a oportunidade de se manifestarem sobre os fatos, ainda que discordem da tipificação indicada pela unidade.  
86.	No mérito, há duas importantes observações sobre esse caso. 
87.	A primeira consiste no fato de que, apesar do vínculo societário do gerente comercial da JMT - Serviços de Locação de Mão de Obra Ltda. com a Qualyserv Terceirização de Serviços Eireli, à época em que ambas foram consultadas na pesquisa mercadológica feita pelo órgão licitante, não restou comprovado nos autos formação de conluio ou eventual articulação entre as duas com o intuito de fraudar o certame e manipular as cotações de preços ainda na fase de pesquisa prévia. 
88.	A segunda observação refere-se à falta de configuração de ato praticado por licitante para ensejar a aplicação da penalidade prevista no art. 46 da Lei 8.443/1992.  A JMT - Serviços de Locação de Mão de Obra Ltda. e a Qualyserv - Terceirização de Serviços Eireli, na medida em que, por não haver sido efetivamente comprovado o conluio entre elas, ao apresentarem as suas cotações de preços em resposta à pesquisa do órgão estadual não atuaram na condição de licitantes, mas tão somente como empresas de mercado, apesar do vínculo societário do gerente comercial da primeira empresa citada na derradeira firma referida. Não há subsunção do presente caso às disposições legais citadas. 
89.	Nesse contexto, entendo que não restou configurada a intenção de fraudar o certame nem a concretização de fraude à pesquisa de preços propriamente dita, haja vista que, apesar da relação societária do empregado da JMT - Serviços de Locação de Mão de Obra Ltda. na Qualyserv - Terceirização de Serviços Eireli, não se confirmou a formação de conluio entre elas por meio do Sr. José Messias Souza Júnior na fase de cotação de preços na pesquisa de mercado. 
90.	Com base em tais fundamentos, acolho os argumentos das empresas em resposta às oitivas e deixo de acompanhar a proposta da unidade técnica, no sentido de aplicar a sanção de inidoneidade às duas empresas mencionadas. 
vi
91.	Por fim, com base nos arts. 235 e 237, inciso VII, do Regimento Interno/TCU, c/c o art. 113, § 1º, da Lei 8.666/1993, deve o TCU conhecer da presente Representação, para, no mérito, considerá-la parcialmente procedente; considerar prejudicado, por perda de objeto, o pedido de suspensão cautelar do certame; acolher as manifestações das empresas JMT - Serviços de Locação de Mão de Obra Ltda. e Qualyserv - Terceirização de Serviços Eireli apresentadas em sede de oitiva; considerar revéis os Srs. Pedro de Oliveira Cavalcanti Filho e Sidney Domingos Ferreira de Souza e Santos; acolher a defesa dos Srs. Sterverson Aquino Medeiros e Francisco Fernandes de Brito, bem assim da Sra. Aliene Carneiro Cruz Sobrinha; rejeitar parcialmente as justificativas do Sr. Milton Nunes de Medeiros Júnior e não acolher a defesa apresentada pela Sra. Diandra Rodrigues da Silva Martins, deixando, contudo, em caráter excepcional, de aplicar-lhes multa. 
92.	Considero também despiciendo dar ciência à Secretaria de Estado da Administração do Rio Grande do Norte - Sead/RN, de forma individualizada, das falhas incorridas no PE 42/2018-RP, sendo suficiente encaminhar-lhe cópia do Acórdão que vier a ser adotado, eis que o referido certame há tempo foi suspenso e cancelado pela então Searh/RN, por ato de autotutela, sem resultar qualquer dano no emprego dos recursos públicos do SUS, havendo notícias de que, no exercício de 2020, aquele ente estadual promoveu licitação bem sucedida para a contratação de serviços de atendimento móvel de urgência. 
	Ante o exposto, manifesto-me por que seja adotada a deliberação que ora submeto a este Colegiado.
TCU, Sala das Sessões, em 14 de abril de 2021.
MARCOS BEMQUERER COSTA
Relator